臺灣高等法院刑事判決
109年度上訴字第2191號
上  訴  人  臺灣宜蘭地方檢察署檢察官 
上  訴  人  
即  被  告  黃家嫻



選任辯護人  粘怡華律師(法扶律師)
上列上訴人等因被告偽造有價證券等案件，不服臺灣宜蘭地方法
院106年度訴字第2、166號，中華民國109年4月16日第一審判決
（起訴案號：臺灣宜蘭地方檢察署104年度偵字第6984號、105年
度偵字第119、120、4593號，追加起訴案號：同署106年度偵字
第2565號），提起上訴，本院判決如下：
    主  文
原判決關於其附表一編號7、18部分均撤銷。
黃家嫻犯詐欺取財罪，處有期徒刑拾壹月。未扣案犯罪所得新臺
幣肆拾柒萬伍仟元均沒收，於全部或一部不能沒收或不宜執行沒
收時，追徵其價額。
黃家嫻被訴詐欺張乃先部分，無罪。
其他上訴駁回。
上開撤銷改判部分與上訴駁回部分所處不得易科罰金之有期徒刑
，應執行有期徒刑伍年捌月。
    事  實
一、黃家嫻於民國91年起在國泰人壽保險股份有限公司(下稱國
    泰人壽公司)羅東通訊處擔任業務員，並於92年間升任業務
    襄理（嗣於104年8月10日遭免職），負責為國泰人壽公司拓
    展業務、向保險客戶代收保險費、招攬保險契約及為客戶進
    行保單質借等工作，為從事業務之人，竟利用多年從事保險
    業務深獲下列客戶或友人及國泰人壽公司信任之機會，分別
    為下列犯行：
  ㈠張碧蓮
　⒈黃家嫻明知國泰人壽公司並無名為「廖家蓉」之主任，自無
    可能徵得「廖家蓉」之同意開立本票，竟基於行使偽造有價
    證券之概括犯意，於不詳之時、地，以不詳之方式偽造「廖
    家蓉」之印章後，接續於101年11月6日起至103年1月24日止
    ，冒用「廖家蓉」之名義，蓋印偽刻之「廖家蓉」印文、偽
    簽發票人「廖家蓉」之署名並按捺指印之方式，偽造如附表
    一本票共143張（偽造之簽名、印文等詳附表一），並持以
    交付友人張碧蓮作為調借支票之擔保而行使之，均足以生損
    害於「廖家蓉」及張碧蓮。
  ⒉黃家嫻已知其積欠地下錢莊鉅額債務，又於101年間因罹癌住
    院花費高額醫藥費，迄102年間已無相當之經濟能力足以維
    持支票帳戶存款足額兌現，竟意圖為自己不法之所有，基於
    詐欺取財之概括犯意，於103年11月11日起至104年9月24日
    止，隱匿上情，接續向友人張碧蓮（所涉詐欺罪嫌業經臺灣
    宜蘭地方檢察署檢察官為不起訴處分確定）佯稱：國泰人壽
    公司制度改變，新保單送審時須附上支票，欲借支票，作為
    客戶繳交保費之保證，待公司核准保單，成立新契約後，會
    將客戶所繳交保費存至張碧蓮之合作金庫銀行羅東分行帳號
    00000000000000號支票存款帳戶，使支票兌現云云，向張碧
    蓮調借支票，並以自己為發票人，簽立本票作為調借支票之
    擔保，致張碧蓮信以為真而陷於錯誤，誤信黃家嫻具備維持
    支票帳戶存款足額兌現之真意與能力，遂陸續依黃家嫻指定
    之金額開立合作金庫銀行羅東分行支票共計314張（票號為I
    G0000000至IG0000000、IG0000000至IG0000000、IG0000000
    至IG0000000、IG0000000至IG0000000、IG0000000至IG0000
    000、IG0000000至IG0000000、IG0000000至IG0000000，其
    中包括附表二所示115張支票（原判決漏載為114張支票，應
    予更正）並交予黃家嫻使用，詎黃家嫻取得上開支票後，即
    分持上開支票交予地下錢莊或向吳佩芬等人貼現借款，以處
    理債務。嗣因黃家嫻並未依約將足額款項存入上開張碧蓮支
    票存款帳戶，附表二所示115張支票陸續自104年9月24日起
    遭退票【退票金額共計新臺幣（下同）1,554萬4,000元】，
    經持票人持票向張碧蓮主張權利，張碧蓮始悉上情。
  ㈡吳佩芬
　　黃家嫻已知其因積欠地下錢莊鉅額債務，於101年間因罹癌
    住院花費高額醫藥費，迄102年間已無償還借款之經濟能力
    ，且所持有附表二所示支票均係其隱瞞財務狀況、向張碧蓮
    所詐得使用，竟隱匿上情，意圖為自己不法所有，基於詐欺
    取財之概括犯意，而接續為下列之行為：
　⒈於103年2月間某日，向友人吳佩芬佯稱：有意投資房地產，
    欲以月息3分之利率向其借款云云，致吳佩芬信以為真陷於
    錯誤，先後在國泰世華銀行羅東分行、渣打銀行新竹分行、
    台中三信銀行辦理貸款後，於103年8月4日起至104年8月14
    日止，陸續轉帳60萬元、30萬元、50萬元、100萬元、40萬
    元、70萬元、45萬元、70萬元、30萬元、30萬元至黃家嫻指
    定帳戶，另交付現金70萬元及26萬8,000元予黃家嫻，黃家
    嫻因而詐得621萬8,000元。
　⒉於104年4月22日起，承續上開犯意，接續向吳佩芬佯以：從
    事建築業之表哥需要營運資金，欲向吳佩芬借款云云，並陸
    續交付如附表二編號5、8至10、13、14、19、26、29、35至
    37、40至42、45至47、49、50、53至57、59、70至74、78、
    80至83、90、92至96、105所示之支票，以及另2張支票面額
    均為10萬元之支票共45張作為擔保，另不定期支付3分或5分
    月利息予吳佩芬，致吳佩芬信以為真而陷於錯誤，自104年4
    月22日起至同年9月22日止，陸續出借上述支票所載款項予
    黃家嫻，黃家嫻因而詐得679萬5,000元。
　⒊於104年9月間某日，承續上開犯意，接續向吳佩芬佯稱：表
    哥需要款項周轉，否則之前所交付之支票會跳票云云，致吳
    佩芬信以為真而陷於錯誤，分別於104年9月14日轉帳21萬元
    、於同年月15日轉帳10萬元、於同年月16日轉帳21萬3,000
    元及10萬元、於同年月17日轉帳26萬4,000元及9萬元、於同
    年月18日轉帳26萬3,000元及15萬元、於同年月21日轉帳7萬
    元、32萬5,000元至黃家嫻之羅東鎮農會帳號0000000000000
    0號帳戶，黃家嫻因而詐得178萬5,000元。嗣於104年9月24
    日，黃家嫻所交付之上開支票陸續遭退票未獲兌現，吳佩芬
    聯繫黃家嫻無著，始悉受騙。
  ㈢簡美麗及國泰人壽公司
　⒈簡美麗前透過黃家嫻向國泰人壽公司投保「美滿人生202終身
    」保險(保單號碼0000000000)及「新守護保本定期」保險(
    保單號碼0000000000)，前者為年繳保費，後者則為月繳保
    費。詎黃家嫻竟意圖為自己不法之所有，基於業務侵占之概
    括犯意，接續於102年9月、103年9月、104年8月、同年9月
    、同年10月某日，以代國泰人壽公司收受「美滿人生202終
    身保險」、「新守護保本定期保險」保險費之名義，分別向
    簡美麗收取5,412元、5,412元、838元、838元、838元，而
    為國泰人壽公司持有上開保費後，易持有為所有之意思將上
    開款項侵占入己，而未交付予國泰人壽公司，以此方式侵占
    國泰人壽公司上開應收保費共計1萬3,338元(計算式：5,412
    元×2+838×3=1萬3,338元)。嗣經國泰人壽公司於104年9月間
    向簡美麗催收保費，經簡美麗告以上情，始悉此節。
  ⒉黃家嫻已知其因積欠地下錢莊鉅額債務，於101年間因罹癌住
    院花費高額醫藥費，迄102年間已無償還借款之經濟能力，
    且所持有附表二所示支票均係其隱瞞財務狀況、向張碧蓮所
    詐得使用，竟隱匿上情，意圖為自己不法所有，基於詐欺取
    財之犯意，於104年9月間某日，向簡美麗佯稱：欲使用客戶
    開立之支票向其借款50萬元，支票很穩，每3個月會支付2萬
    5,000元之利息云云，致簡美麗信以為真而陷於錯誤，於104
    年9月14日在板信銀行羅東分行提領現金50萬元交付予黃家
    嫻，經黃家嫻於當場預付2萬5,000元之利息並提供附表二編
    號84、85之支票供擔保。嗣簡美麗獲悉黃家嫻以無法兌現之
    支票向多人借款，始悉受騙。
  ㈣羅阿碧及國泰人壽公司
　　羅阿碧前經黃家嫻介紹，於83年1月間，投保國泰人壽公司
    「國泰萬代福211終身壽險」(保單號碼0000000000)；又於
    不詳時間，投保國泰人壽公司之「卓越理財變額萬能壽險」
    (保單號碼0000000000)。黃家嫻明知國泰人壽公司並無優惠
    存款之方案，自己亦無為羅阿碧投資優惠存款之真意，竟意
    圖為自己不法之所有，基於詐欺取財及行使變造私文書之概
    括犯意，接續為下列之行為：
　⒈於104年1、2月間，向羅阿碧佯稱：投資終身壽險的款項可以
    提領出來投資國泰人壽優惠存款，每投資10萬元，每月利息
    500元云云，致羅阿碧信以為真而陷於錯誤，依黃家嫻指示
    在國泰人壽公司「國泰萬代福211終身壽險」(保單號碼0000
    000000)保險單借款約定書簽名，持之辦理質押借款10萬元
    ，待款項於104年2月17日撥付至羅阿碧之國泰世華銀行羅東
    分行帳號00000000000000號帳戶，羅阿碧旋於同年月25日將
    該款項領出交予黃家嫻，黃家嫻取得款項後，遂於不詳之時
    、地，在國泰人壽公司「國泰萬代福211終身壽險」(保單號
    碼0000000000)之保全給付明細表上，將「本次借款金額」
    變造為「本次提領金額」而變造該給付明細表，交予羅阿碧
    收執作為提領保單款項證明而行使之，足以生損害於羅阿碧
    及國泰人壽公司，黃家嫻再陸續於104年3月25日、同年5月6
    日、同年5月29日、同年7月8日、同年8月24日，以國泰人壽
    公司名義各匯款500元至羅阿碧上開國泰世華銀行帳戶以取
    信羅阿碧，使羅阿碧誤以為確有取得優惠存款利息。
　⒉於104年3、4月間某日，黃家嫻接續向羅阿碧佯稱：所投保之
    「卓越理財變額萬能壽險」(保單號碼0000000000)已到期，
    可存入上開國泰人壽公司的優惠存款方案云云，致羅阿碧信
    以為真而陷於錯誤，交付現金150萬元予黃家嫻作為投資款
    ，黃家嫻於取得款項後，即於不詳之時、地，在國泰人壽公
    司之保單號碼0000000000號續期保費送金單暨繳納證明書上
    ，將「彈性保險費」、「合計保費」欄之金額變造為「1,50
    0,000」，而變造該證明書，交予羅阿碧收執而行使之，足
    以生損害於羅阿碧及國泰人壽公司，黃家嫻再陸續於104年5
    月8日、同年7月8日、同年7月21日、同年8月24日，分別匯
    款7,500元至羅阿碧上開國泰世華銀行羅東分行帳戶以取信
    羅阿碧，使羅阿碧誤以為取得優惠存款利息。嗣於104年9月
    間，羅阿碧發現上開文書係經變造，始悉受騙。
  ㈤陳玉美
　　黃家嫻明知國泰人壽公司並無以年息百分之4向保戶借款之
    方案，竟意圖為自己不法之所有，基於詐欺取財之概括犯意
    ，接續為下列行為：
　⒈於102年11月間某日，向陳玉美佯稱：因表哥經營公司需要現
    金，表哥要以支票作擔保向國泰人壽公司借款，因其係保戶
    ，可以把保單內款項提領出來，國泰人壽公司能以年息百分
    之4之條件，向其借款，國泰人壽公司再出借予伊表哥，會
    開立3個月期的支票作為擔保云云，致陳玉美信以為真而陷
    於錯誤，誤以為國泰人壽公司欲以上開條件向其借款，遂將
    其本人投保之國泰人壽保險單(保單號碼0000000000)交予黃
    家嫻，並在保險單借款契約書上簽名，由黃家嫻於102年11
    月25日持上開保單及借款契約書向國泰人壽公司辦理質借19
    萬元（年息百分之6.9），待國泰人壽公司將上開款項撥款
    至陳玉美帳戶，黃家嫻再偕同陳玉美前往羅東郵局，由陳玉
    美自其中華郵政股份有限公司(下稱中華郵政)羅東郵局帳號
    00000000000000號帳戶提領19萬元並交付黃家嫻，黃家嫻則
    交付支票予陳玉美作為擔保，黃家嫻於詐得上開款項後，定
    期向國泰人壽公司支付年息百分之6.9之利息，以免陳玉美
    發現須負擔高額保單質借利息，另於所交付支票屆期兌現時
    ，要求陳玉美將款項提領出，將部分款項交予陳玉美，使陳
    玉美誤認係國泰人壽公司確有支付借款利息以取信陳玉美。
　⒉於102年12月間某日、103年6月11日，承續上開犯意，接續以
    前開相同事由詐騙陳玉美，致陳玉美信以為真而陷於錯誤，
    誤以為國泰人壽公司欲以上開條件向其借款，而將要保人為
    陳玉美、被保險人為其子林銘偉之國泰人壽公司「國泰美滿
    人生312終身壽險」保險單(保單號碼0000000000號)交予黃
    家嫻，由陳玉美、林銘偉在上開保險單借款契約書上簽名，
    再由黃家嫻持上開保單及借款契約書，先後於102年12月30
    日、103年6月11日、同年月18日、104年9月間某日，向國泰
    人壽公司辦理質借20萬元、30萬元、15萬元、8萬5,000元，
    共計73萬5,000元，待國泰人壽公司撥款後，陳玉美再自上
    開郵局帳戶提領如額款項交付黃家嫻，黃家嫻則交付支票予
    陳玉美作為擔保，黃家嫻於詐得上開款項後，定期向國泰人
    壽公司支付年息百分之6.9之利息，以免陳玉美發現須負擔
    高額保單質借利息，並於上開支票屆期兌現時，要求陳玉美
    提領出款項，並將部分款項交予陳玉美，使陳玉美誤認國泰
    人壽公司確有支付借款利息以取信陳玉美。
　⒊於103年5月間某日，承續上開犯意，接續以前開相同事由詐
    騙陳玉美，致陳玉美信以為真而陷於錯誤，誤以為國泰人壽
    公司欲以上開條件向其借款，遂將要保人及被保險人均為其
    夫林萬金之國泰人壽「國泰美滿人生312終身壽險」(保單號
    碼0000000000)保險單交予黃家嫻，由林萬金在國泰人壽公
    司之保險單借款契約書上簽名後，由黃家嫻於103年5月6日
    持保單及借款契約書家向國泰人壽公司辦理質借33萬元，待
    國泰人壽公司撥款後，陳玉美再自林萬金之中華郵政羅東西
    門郵局帳號00000000000000號帳戶提領如數款項交付黃家嫻
    ，黃家嫻於詐得上開款項後，定期向國泰人壽公司支付年息
    百分之6.9之利息，以免陳玉美發現須負擔高額保單質借利
    息。
　⒋於104年9月間某日，黃家嫻承續上開犯意，接續以前開相同
    事由詐騙陳玉美，致陳玉美信以為真而陷於錯誤，誤以為國
    泰人壽公司欲以上開條件向其借款，遂將要保人為林玉美、
    被保險人為其子林子翔之國泰人壽「國泰312還本終身保險
    」(保單號碼0000000000)保單交予黃家嫻，由黃家嫻於104
    年9月17日持之向國泰人壽公司辦理質借10萬元，經國泰人
    壽公司撥款後，陳玉美再自帳戶提領如額款項交付黃家嫻，
    黃家嫻於詐得上開款項後，定期向國泰人壽公司支付年息百
    分之6.9之利息，以免陳玉美發現須負擔高額保單質借利息
    ，黃家嫻因而詐得共計135萬5,000元(計算式：19萬元+73萬
    5,000元+33萬元+10萬元＝135萬5,000元)。嗣於104年10月間
    ，因黃家嫻無能力繼續支付利息予國泰人壽公司，經國泰人
    壽公司向陳玉美催收上開保單質押借款利息，陳玉美始悉受
    騙。
  ㈥朱素玲及國泰人壽公司
　　朱素玲前於95年間，經黃家嫻介紹投保國泰人壽公司之「開
    利年年終身保險」(保單號碼0000000000)及「添富年年終身
    壽險」(保單號碼0000000000、0000000000)。黃家嫻明知國
    泰人壽公司並無提供保戶百分之5優惠存款方案，且自己亦
    無為朱素玲投資優惠存款之真意，竟意圖為自己不法之所有
    ，基於詐欺取財及行使變造私文書之概括犯意，接續為下列
    之行為：
　⒈於103年8月間某日，向朱素玲佯稱：國泰人壽公司有月息百
    分之5之優惠存款云云，致朱素玲信以為真而陷於錯誤，允
    諾投資款項，並於103年8月間某日，自其土地銀行羅東分行
    帳戶提領款項後，交付10萬元予黃家嫻以投資國泰人壽月息
    百分之5保戶優惠存款，黃家嫻取得款項後，即於不詳時、
    地，在國泰人壽公司保單號碼0000000000保單之保全給付明
    細表上，將「壽險借款總額」變造為「壽險保險總額」；將
    「本次借款金額」變造為「主約保險金額」；並變造「配息
    500」等文字之記載而變造該明細表，交予朱素玲收執作為
    投資證明而行使之，足以生損害於朱素玲及國泰人壽公司。
　⒉黃家嫻復於104年4月間某日，承續上開犯意，接續以相同事
    由詐騙朱素玲，致朱素玲信以為真而陷於錯誤，於104年4月
    間某日，自其土地銀行羅東分行帳戶提領款項後，交付10萬
    元予黃家嫻以投資國泰人壽月息百分之5保戶優惠存款，以
    此方式詐騙朱素玲共計20萬元。嗣於104年9月間，朱素玲與
    國泰人壽公司課長聯繫，發現上開保全給付明細表係經變造
    ，始悉受騙。
  ㈦國泰人壽公司（吳淑麗、林督憲、林易樂保費）
　　吳淑麗前於101年間，經黃家嫻介紹，為其本人及其子女林
    督憲、林易樂均投保國泰人壽公司「添美多美元終身壽險」
    (保單號碼分別為0000000000、0000000000、0000000000)。
    詎黃家嫻竟意圖為自己不法之所有，基於業務侵占之概括犯
    意，於102年間某日，在不詳處所內，代國泰人壽公司向吳
    淑麗收受林易樂、林督憲之保險費10萬元、10萬元；於103
    年間某日，在不詳處所內，代國泰人壽公司向吳淑麗收取林
    易樂、林督憲之保險費10萬元、10萬元；及於104年7月1日
    ，代國泰人壽公司向吳淑麗收取吳淑麗、林易樂、林督憲之
    保險費10萬元、5萬2,000元、5萬2,000元，而為國泰人壽公
    司持有上開保費後，易持有為所有之意思，將上開款項侵占
    入己，而未交付予國泰人壽公司，以此方式侵占國泰人壽公
    司上開應收保費共計60萬4,000元。嗣經吳淑麗於104年11月
    間向國泰人壽公司人員查詢繳費情形，發現有短繳情形，始
    悉上情。
　㈧國泰人壽公司（林民峰保費）
　　林民峰前經黃家嫻介紹，投保國泰人壽公司「富利多變額壽
    險」(保單號碼0000000000)，及「添美盛美元終身壽險」(
    保單號碼0000000000，被保險人：林以晴)，於101年3月間
    ，林民峰將其國泰世華銀行羅東分行帳號00000000000000號
    帳戶存簿交予黃家嫻，並同意黃家嫻刻用其印章，委由黃家
    嫻替其自上開銀行帳戶提領款項加保「添美盛美元終身壽險
    」，黃家嫻旋分別於101年3月29日、同年6月6日、同年6月1
    9日、同年10月18日、102年1月2日、103年9月23日前往上開
    銀行填寫取款憑條，陸續自林民峰上開國泰世華銀行羅東分
    行帳戶臨櫃提領26萬元、31萬7,000元、30萬元、18萬元、3
    1萬4,000元、10萬元，詎黃家嫻提領上開款項而為國泰人壽
    公司持有上開保險費後，竟意圖為自己不法之所有，基於業
    務侵占之概括犯意，易持有為所有之意思，接續將上開款項
    侵占入己，並用以清償自己積欠之債務，而未交付予國泰人
    壽公司，以此方式侵占國泰人壽公司上開應收保費共計147
    萬1,000元。嗣於104年10月間，林民峰查看帳戶始悉上情。
  ㈨陳素蓮
　　陳素蓮前於81年11月間向國泰人壽公司投保壽險(保單號碼0
    000000000)，依約15年後期滿，可領回30萬元，於97年4月
    間上開壽險期滿後，黃家嫻明知自己無幫陳素蓮另購買儲蓄
    型保單之真意，竟意圖為自己不法之所有，基於詐欺取財之
    犯意，於97年4月23日前不久某日，在某不詳處所內，以幫
    忙購買儲蓄型保單為由，向陳素蓮訛稱：滿期的30萬元可以
    再做儲蓄保單云云，致陳素蓮信以為真而陷於錯誤，於97年
    4月23日交付21萬5,700元予黃家嫻，並委由黃家嫻幫其投保
    儲蓄型保單。嗣因陳素蓮遲未收到保單，經聯繫黃家嫻無著
    ，復經向國泰人壽公司確認後發覺黃家嫻並未為其投保，始
    悉受騙。
  ㈩方陳明照及國泰人壽公司
　⒈方陳明照前於83年10月間向國泰人壽公司投保壽險(保單號碼
    0000000000)，依約期滿可領回30萬元，該保單於103年間到
    期，黃家嫻明知國泰人壽公司並無年息百分之4之優惠存款
    方案，竟意圖為自己不法之所有，基於詐欺取財及行使變造
    私文書之犯意，於103年7月15日，向方陳明照佯稱：將該期
    滿保單拿去貸款24萬元，不必繳利息，存進國泰世華銀行，
    即可享有百分之4之年息云云，致方陳明照信以為真而陷於
    錯誤，持上開保單辦理貸款，並交予黃家嫻現金24萬元用以
    優惠存款，黃家嫻即於不詳時間，在其位於宜蘭縣羅東鎮某
    處居所內，將國泰人壽公司保單號碼0000000000保單之保全
    給付明細表上「壽險借款總額240,000」變造為「壽險主約
    總額300,0000」；「本次借款金額240,000」變造為「本次
    主約金額300,0000」；並變造「配息4%」等文字之記載，交
    付予方陳明照收執而行使之，足以生損害於方陳明照及國泰
    人壽公司。
  ⒉方陳明照前透過黃家嫻之介紹投保國泰人壽公司之「好事年
    年終身保險」，黃家嫻於104年4月16日代國泰人壽公司向方
    陳明照收取保費25萬元，而為國泰人壽公司持有上開保費後
    ，竟意圖為自己不法之所有，基於業務侵占之犯意，將該等
    款項易持有為所有侵占入己，而未交付予國泰人壽公司，以
    此方式侵占國泰人壽公司上開應收保費25萬元。嗣於同年月
    20日，方陳明照改變心意，欲取消投保上開保險，然黃家嫻
    遲未匯回款項，經聯絡黃家嫻無著後，向國泰人壽保公司查
    證，始知上情。
  方敏儔及國泰人壽公司
　　方敏儔（嗣更名為方惠褕，下同，即方陳明照之女）前於80
    年11月間向國泰人壽公司投保人壽壽險(保單號碼000000000
    0)，20年後期滿可領回42萬元，另於83年6月間投保人壽壽
    險(保單號碼0000000000)，20年後期滿可領回30萬元，於10
    3年間上開保單均已分別期滿，黃家嫻明知國泰人壽公司並
    無提供保戶百分之4（原判決誤載為百分之5，應予更正）優
    惠存款方案，自己亦無為方敏儔投資優惠存款之真意，竟意
    圖為自己不法之所有，基於詐欺取財及行使變造私文書之概
    括犯意，接續為下列行為：
　⒈於103年7月18日，向方敏儔佯稱：將該期滿保單拿去貸款19
    萬元，不必繳利息，存進國泰世華銀行，即可享有百分之4
    之年息云云，致方敏儔信以為真而陷於錯誤，遂以保單號碼
    0000000000號之保單辦理貸款，並交付現金19萬元予黃家嫻
    ，黃家嫻即於不詳時、地，在國泰人壽公司保單號碼000000
    0000號之保全給付明細表上，將「壽險借款總額190,000」
    變造為「壽險主約總額420,000」；「本次借款金額190,000
    」變造為「本次主約金額420,000」；並變造「配息4%」等
    文字之記載，再將上開變造之保全給付明細表交付方敏儔收
    執而行使之，足以生損害於方敏儔及國泰人壽公司。
  ⒉於103年8月13日，黃家嫻接續以上開相同理由向方敏儔佯稱
    ：將期滿保單拿去貸款9萬元，不必繳利息，存進國泰世華
    銀行，即享有百分之4之年息云云，致方敏儔信以為真而陷
    於錯誤，遂以保單號碼0000000000號之保單辦理貸款，並交
    付現金9萬元予黃家嫻，黃家嫻即於不詳時、地，在國泰人
    壽公司保單號碼0000000000號之保全給付明細表上，將「壽
    險借款總額90,000」變造為「壽險主約總額300,000」；「
    本次借款金額90,000」變造為「本次主約金額300,000」；
    並變造「配息4%」等文字之記載，再將上開變造之保全給付
    明細表交付方敏儔收執而行使之，足以生損害於方敏儔及國
    泰人壽公司，以此方式詐得方敏儔28萬元(計算式：19萬元+
    9萬元=28萬元)。嗣於104年間，方敏儔向國泰人壽公司課長
    查證，確認國泰人壽公司並無上開優惠存款方案，始悉受騙
    。
  劉鳳嬌
　　劉鳳嬌前向國泰人壽公司投保「國泰美滿人生312終身壽險
    」(保單號碼0000000000)。黃家嫻已知其因積欠地下錢莊鉅
    額債務，於101年間因罹癌住院花費高額醫藥費，迄102年間
    已無償還借款之經濟能力，且所持有附表二所示支票均係其
    隱瞞財務狀況、向張碧蓮所詐得使用，竟隱匿上情，意圖為
    自己不法所有，基於詐欺取財之概括犯意，接續於104年6月
    25日、同年7月14日，在某不詳處所內，向劉鳳嬌佯稱：其
    保單可借款，把借出來的錢拿給伊，可賺點零用錢云云，致
    劉鳳嬌信以為真而陷於錯誤，分別於104年6月25日、同年7
    月14日自板信商業銀行羅東分行提領現金10萬元、8萬元，
    交付黃家嫻，黃家嫻則交付如附表二編號23所示支票供擔保
    ，以此方式詐得劉鳳嬌18萬元(計算式：10萬元+8萬元=18萬
    元)。嗣於104年9月25日上開支票到期後，因存款不足未獲
    兌現，且經聯絡黃家嫻無著，劉鳳嬌始悉受騙。
  陳美惠
　　黃家嫻已知其因積欠地下錢莊鉅額債務，於101年間因罹癌
    住院花費高額醫藥費，迄102年間已無償還借款之經濟能力
    ，且所持有附表二所示支票均係其隱瞞財務狀況、向張碧蓮
    所詐得使用，竟隱匿上情，意圖為自己不法所有，基於詐欺
    取財之概括犯意，接續於104年8月12日、同年9月19日，向
    友人陳美惠佯稱：要投資建材業，欲以支票向其借款云云，
    致陳美惠信以為真而陷於錯誤，於104年8月12日、同年9月1
    9日交付10萬元、20萬元（共計30萬元）予黃家嫻，黃家嫻
    分別交付附表二編號48、100所示之支票供擔保並預付利息
    。嗣上開支票屆期均未獲兌現，經聯絡黃家嫻無著，陳美惠
    始悉受騙。
  潘氏紅杏
　　黃家嫻已知其因積欠地下錢莊鉅額債務，於101年間因罹癌
    住院花費高額醫藥費，迄102年間已無償還借款之經濟能力
    ，且所持有附表二所示支票均係其隱瞞財務狀況、向張碧蓮
    所詐得使用，竟隱匿上情，意圖為自己不法所有，基於詐欺
    取財之概括犯意，接續於104年8月19日起至同年9月22日，
    向友人潘氏紅杏佯稱：因生活困難需要資金，要用支票向伊
    借錢，若借錢予伊，會讓其賺百分之3之利息云云，致潘氏
    紅杏信以為真而陷於錯誤，自104年8月19日起至同年9月22
    日，陸續交付現金20萬元8次、10萬元3次（共計190萬元）
    ，黃家嫻則交付附表二編號58、60、61、62、64、68、79、
    86、88、107、115之支票（原判決漏載編號115支票，應予
    更正）供擔保，且定期給付利息以取信潘氏紅杏。嗣上開支
    票於104年9月24日陸續屆期，然均因支票存款帳戶存款不足
    而退票，潘氏紅杏始悉受騙。
  簡淑賢及國泰人壽公司
　　簡淑賢前向國泰人壽公司投保保單號碼0000000000號保單，
    及0000000000號保單，並以上開保單向國泰人壽公司分別質
    借15萬元、14萬2,000元，黃家嫻自102年間起代國泰人壽公
    司向簡淑賢收受保單借款之本金及利息，竟意圖為自己不法
    之所有，基於業務侵占及行使變造私文書之概括犯意，接續
    於附表三所示時間，將簡淑賢交付附表三款項用途欄所示因
    業務上為國泰人壽公司持有之款項，變易持有為所有，加以
    侵吞入己，而未依規定交回國泰人壽公司，以此方式侵占12
    萬8,250元。又於不詳之時、地，接續在如附表四所示之國
    泰人壽公司「續期保費送金單暨繳納證明書」及「利息收據
    」上，變造如附表四所示之貸款金額、保單貸款餘額、利息
    金額等文字，交予簡淑賢收執作為繳納證明而行使之，足以
    生損害於簡淑賢及國泰人壽公司。嗣經國泰人壽公司於104
    年10月16日向簡淑賢催收上開保單借款本金及利息，始悉上
    情。
二、案經張碧蓮、吳佩芬、簡美麗、羅阿碧、陳玉美、朱素玲、
    吳淑麗、林民峰、陳素蓮、方陳明照、方敏儔、劉鳳嬌、陳
    美惠、潘氏紅杏及國泰人壽公司告訴暨宜蘭縣政府警察局羅
    東分局、蘇澳分局及法務部調查局宜蘭縣調查站報告臺灣宜
    蘭地方檢察署檢察官偵查起訴並追加起訴。
    理  由
甲、本院審理範圍
　　檢察官起訴上訴人即被告黃家嫻（下稱被告）之犯罪事實，
    經原審就被告涉嫌於104年9月間詐欺證人即告訴人張碧蓮（
    下逕稱姓名）、涉嫌侵占證人即告訴人丁美珠（嗣於108年3
    月14日死亡，下逕稱姓名）保費部分判處無罪，其餘部分則
    均判處罪刑，檢察官就被告詐欺丁美珠經原審諭知無罪及有
    罪部分提起上訴（見本院卷一第165至166、171至173、354
    頁)，被告就原審有罪部分提起上訴，本院審理範圍應為除
    被告被訴於104年9月間詐欺張碧蓮業經原審判決無罪部分外
    之其他檢察官起訴之犯罪事實，先予指明。
乙、有罪部分
壹、證據能力
一、按被告以外之人於審判外之言詞或書面陳述，除法律有規定
    者外，不得作為證據；又被告以外之人於審判外之陳述，雖
    不符刑事訴訟法第159條之1至第159條之4之規定，而經當事
    人於審判程序同意作為證據，法院審酌該言詞陳述或書面陳
    述作成時之情況，認為適當者，亦得為證據。當事人、代理
    人或辯護人於法院調查證據時，知有第159條第1項不得為證
    據之情形，而未於言詞辯論終結前聲明異議者，視為有前項
    之同意，刑事訴訟法第159條第1項及第159條之5分別定有明
    文。經查，本判決下列所引用被告以外之人於審判外之陳述
    ，檢察官對於證據能力無爭執，迄於本院言詞辯論終結前均
    未聲明異議，被告、辯護人則同意有證據能力（見本院卷一
    第513頁，本院卷二第335頁），本院審酌上開證據資料作成
    時之情況，尚無違法不當或證明力明顯過低之瑕疵，亦認為
    以之作為證據應屬適當，爰依上開規定，認前揭證據資料均
    有證據能力。
二、次按除法律另有規定外，實施刑事訴訟程序之公務員因違背
    法定程序取得之證據，其有無證據能力之認定，應審酌人權
    保障及公共利益之均衡維護，刑事訴訟法第158條之4定有明
    文。本案以下所引用之非供述證據，並無證據證明係實施刑
    事訴訟程序之公務員違背法定程序所取得，且經本院於審理
    時合法踐行調查程序，自應認均具有證據能力，得作為證據
    。
貳、認定犯罪事實所憑之證據及理由
一、事實一㈢⒉證人即告訴人簡美麗及證人即告訴人國泰人壽公司
    、一㈣證人即告訴人羅阿碧及國泰人壽公司、一㈤證人即告訴
    人陳玉美、一㈥證人即告訴人朱素玲及國泰人壽公司、一㈦國
    泰人壽公司（證人即告訴人吳淑麗等保費）、一㈧國泰人壽
    公司（證人即告訴人林民峰保費）、一㈨證人即告訴人陳素
    蓮、一㈩⒈證人即告訴人方陳明照及國泰人壽公司、一證人
    即告訴人方敏儔及國泰人壽公司、一證人即告訴人劉鳳嬌
    、一證人即告訴人陳美惠（上列證人下均逕稱姓名）部分
    所示事實，業據被告坦承不諱（見本院卷一第500頁，本院
    卷二第207至221、334、450、467頁），核與簡美麗（見他1
    028卷一第10至12、111頁反面至112頁，他108卷二第61至62
    頁）、羅阿碧（見警0000000000卷第129至131、132至134頁
    ，他1028卷二第129至131頁，訴2卷三第270至274頁）、陳
    玉美（見他1084卷第3頁正反面，他1028卷一第113至114頁
    ，他1028卷二第90至92頁，訴2卷三第274頁反面至282頁）
    、證人吳家瑋（下逕稱姓名，見他1028卷二第165至166頁）
    、朱素玲（見他1028卷二第118至119頁反面，訴2卷三第282
    頁反面至287頁反面）、吳淑麗（見警0000000000卷第169至
    170頁，他1028卷二第116頁正反面）、林民峰（見警000000
    0000卷第196頁正反面，他1028卷二第151至152頁）、陳素
    蓮（見警0000000000卷第155至156頁反面）、方陳明照（見
    訴2卷三第288至290頁）、方敏儔（見警0000000000卷第203
    至203-1頁，訴2卷三第291至292頁反面）、劉鳳嬌（見警00
    00000000卷第217至218頁）、陳美惠（見警0000000000卷第
    230至232頁）證（供）述明確，復有板信商業銀行代收票據
    收條影本1紙、板信商業銀行羅東分行存摺封面暨明細影本1
    份（見他1028卷二第63至65頁）、變造之國泰人壽卓越理財
    變額萬能壽險續期保費送金單暨繳納證明書（保戶留存用）
    影本、變造之國泰萬代福211終身壽險保全給付明細表影本
    各1紙、國泰世華銀行存摺暨明細（戶名羅阿碧）影本、國
    泰人壽保險股份有限公司國泰萬代福211終身壽險保險單借
    款約定書影本各1份、（原始）國泰人壽保全給付明細表（
    保單號碼0000000000）影本1紙（見他1028卷二第45至48、1
    37頁正反面，訴2卷四第3頁）、國泰人壽保險股份有限公司
    保險單借款約定書影本7紙、羅東西門郵局存摺暨明細（戶
    名林萬金）影本1份、國泰人壽保險單影本4份、郵局存摺暨
    明細（戶名陳美玉）影本1份、國泰人壽契約狀況一覽表1份
    、保全給付明細表2紙（見他1028卷二第38至43、93至100、
    110至115頁，他1084卷第6至7、32頁）、變造之國泰人壽保
    險股份有限公司保全給付明細表（保單號碼0000000000）影
    本、批註單影本各1紙、羅東南門郵局存摺暨明細（戶名朱
    素玲）影本1份、國泰人壽保險股份有限公司國泰添富年年
    終身保險保費明細表（保單號碼0000000000）影本1份、要
    保書影本1紙、得意還本終身壽險（保單號碼0000000000）
    契約基本要項影本、人壽保險單影本、批註欄影本各1紙、
    （原始）國泰人壽保全給付明細表（保單號碼0000000000）
    影本1紙（見他1028卷二第44、122、125至127頁，他1195卷
    第11至15、18至19頁，訴2卷四第4頁）、國泰人壽保險股份
    有限公司自動墊繳保險費清償證明影本1紙、國泰人壽添美
    多美元保費明細表（保單號碼0000000000、0000000000、00
    00000000）影本3紙、吳淑麗提供手寫備註1紙（見警000000
    0000卷第172至175頁，他1028卷二第117頁）、國泰人壽添
    美盛美元終身壽險保費明細表（保單號碼0000000000）影本
    、以外幣收付不分紅保單專屬要保書影本各1份、國泰世華
    銀行取款憑證（林民峰）影本4紙、國泰世華銀行取款憑證
    （二聯式）（吳家瑋、吳佩芬）影本2紙、國泰世華商業銀
    行內部憑證影本1紙、國泰世華銀行宜蘭分行、羅東分行存
    摺封面暨明細（戶名林民峰）影本各1份（見警0000000000
    卷第198至200之1頁，他1028卷二第49至51頁反面，他1153
    卷第5至6頁）、國泰人壽保險股份有限公司人壽保險單（保
    單號碼0000000000）影本、變造之保全給付明細表（方陳明
    照）影本各1紙、（原始）國泰人壽保全給付明細表（保單
    號碼0000000000）影本1紙（見警0000000000卷第205頁，訴
    2卷四第5頁）、國泰人壽保險股份有限公司人壽保險單（保
    單號碼0000000000）影本、變造之保全給付明細表影本各1
    紙、國泰人壽保險股份有限公司保費明細表（保單號碼0000
    000000）影本、變造之保全給付明細表影本各1紙、（原始
    ）國泰人壽保全給付明細表（保單號碼0000000000、000000
    0000）影本1紙（見警0000000000卷第152至154頁，訴2卷四
    第6至7頁）、批註單（保單號碼0000000000）影本、國泰人
    壽保險單影本各1紙、台灣票據交換所退票理由單（戶名張
    碧蓮）影本1紙、張碧蓮開立之支票影本2紙、板信商業銀行
    羅東分行存摺封面暨明細（戶名劉鳳嬌）影本1份（見警000
    0000000卷第220至229頁）、連線郵局電腦託收票據收據（
    戶名張碧蓮）影本、存款單影本各1紙（見警0000000000卷
    第234頁）在卷可參，足認被告上開任意性自白與事實相符
    ，應堪採信，此部分事實先予認定。
二、訊據被告否認除上開犯行外之其餘部分犯行，辯稱：事實一
    ㈠⒈我只有偽蓋指印，沒有偽刻印章；事實一㈠⒉我單純跟張碧
    蓮借票，她總共收我快1,000萬元，那時我還有能力付；事
    實一㈡我確實有跟證人即告訴人吳佩芬（下逕稱姓名）說要
    投資，但後面是她認為有利可圖、主動說要借款給我要做什
    麼；事實一㈢⒈我沒有收簡美麗的錢或侵占其保費；事實一㈩⒉
    我沒有跟方陳明照拿25萬元保險費，也沒有侵占；事實一
    我純粹是跟證人即告訴人潘氏紅杏（下逕稱姓名）借款，她
    每1萬元跟我收2,000元高額利息；事實一證人即被害人簡
    淑賢（下逕稱姓名）交給我的錢我已經交還給她云云（見本
    院卷二第207至221、334至335、450、467頁）。辯護人辯稱
    ：被告自91年間在國泰人壽公司任職到案發時，業績狀況很
    好，年收入非常高，有周轉需求會向親友如張碧蓮等借款，
    且會開立支票、給付高額利息，但後續被告身體出現狀況導
    致收入沒有預期的多，此僅為單純民事糾紛云云（見本院卷
    二第240、468至469頁）。經查：
　㈠事實一⒈張碧蓮
　  觀卷附本票影本143紙及明細影本2紙（見偵119卷第18至67
    頁），其上確有附表一所示發票人欄「廖家蓉」之簽名、印
    文等（詳附表一所示），參以被告坦承附表一本票係為其為
    「廖家蓉」簽名後交與張碧蓮行使，且實際上無「廖家蓉」
    之人等語（見訴2卷四第100頁反面，本院卷二第207頁），
    以實際上無「廖家蓉」之人，而被告在附表一本票上為「廖
    家蓉」簽名，且未說明偽造「廖家蓉」印文之來源，或交與
    張碧蓮前間有無經手他人，衡情堪信被告確有偽造附表一本
    票上「廖家蓉」印文及偽刻印章至明。
　㈡事實一⒉張碧蓮
  ⒈張碧蓮證稱：被告陸續以國泰人壽公司制度改變，新保單送
    審時須附上支票，欲借支票，作為客戶繳交保費之保證，待
    公司核准保單，成立新契約後，會將客戶所繳交保費存至我
    合作金庫銀行羅東分行帳號00000000000000號支存帳戶，使
    支票兌現為由，向我調借支票，並保證客戶支付現金後，會
    把錢存到我上開帳戶、不會用到我的錢，又以自己為發票人
    ，簽立本票作為調借支票之擔保，我以為被告確有還款能力
    ，乃依指定之金額開立合作金庫銀行羅東分行支票共計314
    張（包括附表二支票）交予被告使用，後來附表二115張支
    票於104年9月24日後陸續屆期跳票等語（見訴2卷二第36反
    面至39頁反面），復有被告國泰世華銀行帳戶轉到張碧蓮甲
    存帳號00000000000000號之帳戶封面影本1紙及交易明細資
    料（104.4.1-104.10.29）影本37紙、合作金庫銀行存款憑
    條影本3紙、被告以自己名義開立本票予張碧蓮之本票影本9
    4紙、合作金庫銀行羅東分行歷史交易明細查詢（104.1.1-1
    04.9.30）影本13紙、張碧蓮開立之支票影本9紙、台灣票據
    交換所退票理由單（戶名張碧蓮）影本5紙、羅東鎮農會網
    路銀行託收票據明細查詢影本9紙、張碧蓮支存帳號0000000
    0000000號之交易明細表、（103.11.11-104.9.30）影本15
    紙、114張支票跳票統計表影本5紙、支票存根影本120紙（
    見警0000000000卷第29至65、90至91、92至93、98至99、10
    2、106、110至122、179至195頁，他1028卷一第185至199頁
    ，他1028卷二第172至180頁，偵119卷第69至95頁）、被告
    與張碧蓮之LINE對話紀錄擷取照片18張（見警0000000000卷
    第74至78頁）在卷可參。
　⒉參以被告先後自承：94年間國泰人壽公司要業務員推銷投資
    型保單，97年間遇到金融海嘯，公司沒有應變措施，讓業務
    員自行承擔，客戶要告我，我怕失去工作，經朋友牽線借了
    高利貸，101年間我罹癌需要龐大醫藥費，高利貸越借越多
    ，每10天就被逼繳利息20%，還要還人家錢，且我信用已經
    被前夫拖累，無法向銀行借錢，我只好跟地下錢莊借錢，當
    時每個月要清償10萬元以上的本息等語（見偵6984卷第18至
    19頁、63至66頁，訴2卷一第86頁，訴2卷四第102頁反面至1
    03頁反面、104頁反面），則被告已知其於案發時（即103年
    11月11日起迄104年9月24日止）積欠地下錢莊鉅額債務，又
    於101年間因罹癌住院花費高額醫藥費，迄102年間已無相當
    之經濟能力足以維持支票帳戶存款足額兌現乙情。
　⒊債務人之清償能力，於一般借貸交易上屬影響債權人是否同
    意貸與款項之重要事項，本應翔實告知以使對方得以評估風
    險進而決定是否借貸款項，衡諸常情，倘債權人知悉債務人
    於借款時對外尚有上百萬元之負債，而依其當時收支情況已
    無餘裕償還債款等情，理當不會甘冒無法回收金錢之風險，
    將款項貸予他人，是就債權人而言，債務人借款時對外是否
    另有負債、負債金額多少、債務人是否尚有還款能力等，應
    認為均係債權人決定是否借款予債務人之重要資訊，若債務
    人明知自己並無償還本金之真意或能力，然仍隱匿上開事實
    而執意向他人借款，其消極隱瞞事實之行為，仍屬詐術行為
    之一種。以被告至遲於102年間，即已因鉅額負債、需繳納
    醫藥費及龐大利息而無相當之經濟能力維持張碧蓮上開支票
    存款帳戶之信用，被告僅係以「以票借票」、「以債借債」
    流轉有限之資金，或以開立遠期票據之方式拖延付款，維持
    表面上正常支付款項之假象，被告明知上情而隱匿其財務狀
    況，而為此部分犯行，其主觀上具有為自己不法所有之意圖
    ，縱附表二支票於104年9月24日始發生退票情事，亦不影響
    被告於案發時隱瞞其財務狀況不佳，無相當資力維持支票帳
    戶存款足額兌現之能力，及以倘成立新契約會將客戶所繳交
    保費存至張碧蓮上開帳戶等詐欺方式向張碧蓮詐取包括附表
    二在內共314張支票等情，被告此部分犯行堪予認定。
　㈢事實一㈡吳佩芬
　⒈吳佩芬證稱：於103年2月間，被告向我稱有意投資房地產，
    欲以月息3分之利率向我借款，又於104年4月22日起被告以
    其從事建築業之表哥需要營運資金為由，向我借款，另於10
    4年9月間某日，被告向我稱：表哥需要款項周轉，否則之前
    所交付之支票會跳票為由向我借款，我因而陸續借予被告共
    計1,479萬8,000元，被告並曾提供附表二編號5、8至10、13
    、14、19、26、29、35至37、40至42、45至47、49、50、53
    至57、59、70至74、78、80至83、90、92至96、105支票供
    擔保等語（見他1028卷一第112至113、114頁，訴2卷三第20
    2至206頁反面），復有張碧蓮開立之支票影本41紙、台灣票
    據交換所退票理由單（戶名張碧蓮）影本23紙、北區農會電
    腦共同利用中心網路銀行帳戶明細查詢（戶名吳佩芬）影本
    1紙（帳號00000000000000號活儲帳號）（見他1028卷二第2
    2至31、32至37、88頁）在卷可參。
　⒉觀被告與吳佩芬間之通訊軟體LINE對話截圖1份（見警000000
    0000卷第66至73頁，他1028號卷一第73至81頁），吳佩芬在
    借貸款項予被告前，屢屢問及「表哥」之情況，例如：「表
    哥要嗎？」、「卻(按指：確)定表哥沒問題吧？」、「我不
    想他到時候轉然後表哥又沒轉」、「以後每個個要本金加利
    息還有攤換(按指：還)在加正常息這樣表哥有辦法負擔嗎？
    」等語，而被告回以：「剛問他，他說可以」等語（見警00
    00000000卷第68至69頁，他1028卷一第74至75頁）。
　⒊參以被告曾自承：我沒有經營建設公司的表哥，也沒有買不
    動產，我是以建設公司表哥需要營運資金、買建材、開店、
    買房子等投資房地產錢等騙吳佩芬，這樣講吳佩芬才會願意
    借我錢；我向吳佩芬借來的錢都是軋票使用；我知道自己短
    時間內可能無法還款，只能夠持續向他人借款，周轉下去等
    語（見警0000000000卷第3至4、15頁反面，他1028卷一第11
    2頁反面至113頁，他1028卷二第9頁正反面）。
　⒋勾稽吳佩芬證言、上開書證及被告自承其並無表哥等，足認
    被告確有事實一㈡所載以「投資房地產」、「表哥要營運資
    金」等方式詐欺吳佩芬，況被告明知其因積欠地下錢莊鉅額
    債務，於101年間因罹癌住院花費高額醫藥費，迄102年間已
    無償還借款之經濟能力，且所持有附表二所示支票均係其隱
    瞞財務狀況、向張碧蓮所詐得使用，竟持附表二編號5、8至
    10、13、14、19、26、29、35至37、40至42、45至47、49、
    50、53至57、59、70至74、78、80至83、90、92至96、105
    所示之支票供擔保向吳佩芬借款，被告主觀上具備為自己不
    法所有意圖至明，其此部分犯行堪予認定。　
　㈣事實一㈢⒈簡美麗
　⒈觀卷附國泰人壽保險股份有限公司自動墊繳保險費清償證明
    影本2紙、國泰人壽保險股份有限公司續期保費送金單暨繳
    納證明書影本3紙（見他1028卷二第19至20頁），簡美麗之
    「美滿人生202終身」、「新守護保本定期保險」保險，於1
    02年9月、103年9月、104年8月、同年9月、同年10月之保險
    費5,412元、5,412元、838元、838元、838元均遲於104年9
    月由簡美麗一次繳交。
　⒉參以被告自承：我向簡美麗收取上開保險費後，沒有幫她繳
    給國泰人壽公司等語（見他1028卷二第8頁反面，訴2卷一第
    86頁，訴2卷二第120頁反面，訴2卷四第101頁），足認被告
    侵占此部分應繳納與國泰人壽公司之簡美麗保費犯行已堪認
    定。
  ㈤事實一㈩⒉國泰人壽公司（方陳明照保費）
　⒈方陳明照證稱：被告騙我說要幫我投保險，我就拿25萬元現
    金給被告，但被告沒有給我保單等語（見訴2卷三第288至29
    0頁）。
　⒉觀卷附郵局存摺封面暨明細（戶名方陳明照）影本、郵局存
    簿儲金提款單影本各1紙（見警0000000000卷第210至211頁
    ），方陳明照於104年4月16日自其郵局帳戶提領25萬元現金
    ，勾稽方敏儔（即方陳明照之女）與被告之通訊軟體LINE對
    話截圖1份（見警0000000000卷第212至215頁），被告於104
    年4月16日7時40分許表示：「敏儔，媽媽那個100萬要改，
    因今天先入4年期的有獎金5000元」，於同年月20日，方敏
    儔表示方陳明照欲退保時，被告表示：「已送上去了，等保
    單下來才能處理了」。
  ⒊參以被告自承：我於104年4月16日到方陳明照住處，向方陳
    明照推銷國泰人壽好事年年終身保單儲蓄險，方陳明照有將
    25萬元保費交給我，然我並未轉予公司投保，因為我當時有
    吳佩芬與地下錢莊之利息無法支付，遂挪用該25萬元保費軋
    票等語(見警0000000000卷第6頁)。
  ⒋勾稽方陳明照上開證述、提款單、方敏儔與被告LINE對話截
    圖、被告自承內容，被告此部分業務侵占犯行堪予認定。　
　㈥事實一潘氏紅杏
　⒈潘氏紅杏證稱：被告跟我說她有困難向我借錢，並給支票供
    擔保，若被告沒有給支票我不會借錢等語（見本院卷二第42
    7至429頁），復有台灣票據交換所退票理由單（戶名張碧蓮
    ）正本、張碧蓮開立之支票影本各11紙（見警0000000000卷
    第241至248頁）、被告與潘氏紅杏之LINE對話紀錄擷取照片
    16張（見警0000000000卷第238至240頁）在卷可參。
　⒉被告自承自104年8月19日起至同年9月22日止，向潘氏紅杏陸
    續借款190萬元，並持附表二編號58、60、61、62、64、68
    、79、86、88、107、115之支票向供擔保等情（見警000000
    0000卷第13頁，訴2卷一第85頁反面）。
　⒊被告已知其因積欠地下錢莊鉅額債務，於101年間因罹癌住院
    花費高額醫藥費，迄102年間已無償還借款之經濟能力，且
    所持有附表二所示支票均係其隱瞞財務狀況、向張碧蓮所詐
    得使用（已如前述），且其於104年8月10日，復因拿不實收
    據給客戶而遭國泰人壽公司免職，有國泰人壽公司員工任免
    遷調查詢結果1紙（見他141卷第4頁）在卷可稽，為被告供
    承不諱（見他1028卷二第6頁反面，訴2卷四第106頁），則
    於104年8月19日起迄同年9月22日間，被告之經濟狀況應更
    為雪上加霜。
  ⒋被告明知上情、隱匿其財務狀況而為此部分犯行，其主觀上
    具有為自己不法所有之意圖，縱附表二編號58、60、61、62
    、64、68、79、86、88、107、115支票於104年9月24日始發
    生退票情事，亦不影響被告主觀上具有為自己不法所有之意
    圖，其此部分犯行堪予認定。
　㈦事實一簡淑賢
　⒈簡淑賢證稱：我有於附表三所示時間交付被告各該款項以便
    支付保險費，被告另交付給我附表四所示單據，作為繳納證
    明等語(見訴2卷三第5至9頁)，核與證人即國泰人壽公司業
    務襄理吳錦慧（下逕稱姓名）證稱：被告離職後，我於104
    年10月16日向被告客戶簡淑賢催討保費，然簡淑賢拿出被告
    交付附表四單據主張已繳款給被告，我發現簡淑賢交付之單
    據上有遭被告筆跡塗改痕跡，我們公司才知道簡淑賢繳交的
    款項遭被告侵占等語（見訴2卷二第40至44頁)相符。
　⒉被告自承交付附表四所示單據與簡淑賢等語（見他106卷第71
    至72頁，訴166卷第54頁）。
　⒊觀卷附國泰人壽利息收據影本4紙（保戶留存證明用）（見他
    106卷第50至52頁），分別係於103年11月17日、104年4月13
    日所開立，繳款金額分別為1,719元、1,627元，及2,068元
    、2,836元，要保人（被保險人）均為簡淑賢，而該單據之
    使用人員均為被告，並勾稽卷附國泰人壽續期保費送金單暨
    繳納證明書 （保戶留存用）1份（見他106卷第52至54頁）
    ，可知保單號碼0000000000號之保單貸款金額為150,000元
    ，又保單號碼0000000000號之保單貸款金額為142,000元，
    然附表四編號1之利息收據上方之「貸款金額」及下方「保
    單貸款餘額」均變造為「120,000元」，附表四編號2之續期
    保費送金單暨繳納證明書下方「保單貸款餘額」經變造為「
    120,000元」，附表四編號5之利息收據下方「保單貸款餘額
    」經變造為「120,000元」（該收據上方貸款金額則仍為變
    造前之150,000元），附表四編號3之利息收據上方之「貸款
    金額」及下方「保單貸款餘額」均經變造為「112,000元」
    ，附表四編號4之續期保費送金單暨繳納證明書下方「保單
    貸款餘額」經變造為「112,000元」，及附表四編號6之利息
    收據上方之「貸款金額」及下方「保單貸款餘額」均經變造
    為「112,000元」。
　⒋被告於102年6月1日至104年5月14日間仍擔任國泰人壽公司保
    險業務員，有相當之資源與能力取得上開續期保費送金單暨
    繳納證明書及利息收據之原始憑證，又其為遂行上開侵占其
    為國泰人壽公司持有保戶簡淑賢償還之保單借款本金及利息
    之犯行，亦有充分之動機變造上開憑證以取信簡淑賢，反之
    倘上開單據係由簡淑賢所變造，簡淑賢理當以對其自身最有
    利之方式即將保單貸款餘額變造為「0元」，無甘冒變造私
    文書之刑責，卻僅變造小部分金額，而仍留有大部分保單借
    貸債務之理，綜上各節，已足認定被告確有於事實一所示
    時、地侵占其為國泰人壽公司持有保戶簡淑賢償還之保單借
    款本金及利息共計128,250元（詳見附表三），及為遂行上
    開侵占之犯行，避免簡淑賢起疑，而行使變造上開續期保費
    送金單暨繳納證明書及利息收據之私文書等犯行。
　㈧被告、辯護人所辯不可採之理由
　⒈事實一㈠⒈張碧蓮
　　以實際上無「廖家蓉」之人，且被告在附表一本票上為「廖
    家蓉」簽名，且未說明偽造「廖家蓉」印文之來源，或交與
    張碧蓮前間有無經手他人，況被告坦承偽蓋「廖家蓉」指印
    等情（業經認定如前），則其辯稱：沒有偽刻印章、偽造印
    文云云，顯乏實據。
　⒉事實一㈠⒉張碧蓮
　　被告於案發時隱瞞其財務狀況不佳，無相當資力維持支票帳
    戶存款足額兌現之能力，及以倘成立新契約會將客戶所繳交
    保費存至張碧蓮上開帳戶等詐欺方式，向張碧蓮詐取包括附
    表二支票在內共計314張支票，業經認定如前，被告辯稱向
    張碧蓮借票時，還有能力付云云，已乏實據。
　⒊事實一㈡吳佩芬
　　被告以「投資房地產」、「表哥要營運資金」等方式詐欺吳
    佩芬，並持其隱瞞財務狀況、向張碧蓮所詐得使用附表二編
    號5、8至10、13、14、19、26、29、35至37、40至42、45至
    47、49、50、53至57、59、70至74、78、80至83、90、92至
    96、105支票供擔保向吳佩芬借款，被告或其辯護人辯稱：
    是吳佩芬自己要投資，主動借款給我、只是單純借貸關係云
    云，均乏實據。
　⒋事實一㈢⒈國泰人壽公司（簡美麗保費）　　
　　簡美麗之「美滿人生202終身保險」、「新守護保本定期保
    險」保險，於102年9月、103年9月、104年8月、同年9月、
    同年10月之保險費5,412元、5,412元、838元、838元、838
    元均遲於104年9月由簡美麗一次繳交，且被告曾自承向簡美
    麗收取上開保險費後，沒有幫她繳給國泰人壽公司等語（業
    如前述），則被告事後辯稱：沒有收簡美麗的保費云云，亦
    非事實。
  ⒌事實一㈩⒉方陳明照
　　勾稽方陳明照上開證述、提款單、方敏儔與被告LINE對話截
    圖、被告自承內容，足認被告已向方陳明照收取25萬元保險
    費而未繳交國泰人壽公司（已如前述），是被告辯稱：沒有
    向方陳明照收受25萬元亦無侵占云云亦不可採。
　⒍事實一潘氏紅杏
　　以潘氏紅杏證稱：倘沒有支票供擔保，不同意借錢給被告等
    語（已如前述），可見被告持以供擔保之上開支票之兌現可
    能性高低，為潘氏紅杏借款與否之關鍵因素，被告明知其於
    案發時已財務狀況不佳，無相當資力維持支票帳戶存款足額
    兌現，仍持其隱瞞財務狀況、向張碧蓮所詐得使用附表二編
    號58、60、61、62、64、68、79、86、88、107、115支票供
    擔保、向潘氏紅杏借款，已然構成詐欺犯行，故被告、辯護
    人辯稱：僅係單純借款云云，已不可採。
　⒎事實一簡淑賢
　　勾稽簡淑賢、吳錦慧之證述內容，並比對卷附國泰人壽利息
    收據影本4紙（保戶留存證明用）、國泰人壽續期保費送金
    單暨繳納證明書 （保戶留存用）1份，足認被告已向簡淑賢
    收取附表三所示之款項，且未交與國泰人壽公司等情，是被
    告辯稱：簡淑賢交給我的錢我已經交還給她云云亦不可採。
三、綜上所述，本案事證明確，被告上開犯行，均堪以認定，應
    予依法論罪科刑。
參、論罪科刑
一、新舊法比較
　㈠按行為後法律有變更者，適用行為時之法律，但行為後之法
    律有利於行為人者，適用最有利於行為人之法律，刑法第2
    條第1項定有明文。經查，被告於事實一㈨所示97年4月間某
    日對陳素蓮為詐欺取財之犯行後，刑法第339條第1項業於10
    3年6月18日經總統公布修正，而於同年6月20日生效施行，
    修正前刑法第339條第1項規定：「意圖為自己或第三人不法
    之所有，以詐術使人將本人或第三人之物交付者，處5年以
    下有期徒刑、拘役或科或併科1千元以下罰金」；修正後刑
    法第339條第1項則規定：「意圖為自己或第三人不法之所有
    ，以詐術使人將本人或第三人之物交付者，處5年以下有期
    徒刑、拘役或科或併科50萬元以下罰金」，修正後刑法第33
    9條第1項，將法定刑自「5年以下有期徒刑、拘役或科或併
    科1千元以下罰金」，提高為「5年以下有期徒刑、拘役或科
    或併科50萬元以下罰金」，經比較新、舊法律，修正後刑法
    第339條第1項並未較有利於被告，依刑法第2條第1項前段規
    定，此部分自應適用被告行為時即103年6月20日修正公布前
    刑法第339條第1項之規定。
　㈡又按犯罪之實行，學理上有接續犯、繼續犯、集合犯、吸收
    犯、結合犯、連續犯、牽連犯、想像競合犯等分類，前五種
    為實質上一罪，後三者屬裁判上一罪，因實質上一罪僅給予
    一行為一罪之刑罰評價，故其行為之時間認定，當自著手之
    初，持續至行為終了，並延伸至結果發生為止，倘上揭犯罪
    時間適逢法律修正，跨越新、舊法，而其中部分作為，或結
    果發生，已在新法施行之後，應即適用新規定，不生依刑法
    第二條比較新、舊法而為有利適用之問題（最高法院102年
    度台上字第3910號判決意旨參照），是被告於事實一㈡、㈤所
    示時、地對吳佩芬、陳玉美分別為詐欺取財之犯行，其犯罪
    時間分別自103年間2月某日、102年11月間某日開始，至104
    年9月間某日止，中間跨越上開刑法第339條第1項之修法，
    被告既係以同一犯意接續實行上開犯行，應評價為接續犯之
    一罪（詳後述），則參照前開判決意旨，其後半部分之行為
    時點既已在新法施行之後，應即適用修正後之刑法第339條
    第1項之規定，不生新舊法比較之問題。
　㈢被告於事實一㈠⒈、㈢⒈、㈦、㈧、㈩⒉、所示時、地分別為偽造有
    價證券及業務侵占之犯行後，刑法第201條、第336條分別於
    108年12月25日修正公布，對照修正前後條文，修正條文係
    將刑法施行法第1條之1第2項本文規定罰金數額修正提高30
    倍明文化，以增加法律明確性，以使刑法分則各罪罰金數額
    具內在邏輯一致性，惟於被告所犯之罪刑並無影響，尚無有
    利不利之問題，自應逕行適用裁判時即修正後即現行法刑法
    第201條、第336條之規定論處。
二、核被告就事實一㈠⒈所為，係犯刑法第201條第1項之偽造有價
    證券罪；就事實一㈠⒉、㈡、㈢⒉、㈤、至所為，係犯刑法第33
    9條第1項之詐欺取財罪；就事實一㈢⒈、㈦、㈧、㈩⒉所為，係犯
    刑法第336條第2項之業務侵占罪；就事實一㈣、㈥、㈩⒈、所
    為，係犯刑法第339條第1項之詐欺取財罪，及同法第216、2
    10條之行使變造私文書罪；就事實一㈨所為，係犯修正前刑
    法第339條第1項之詐欺取財罪；就事實一所為，係犯刑法
    第336條第2項之業務侵占罪，及同法第216、210條之行使變
    造私文書罪。
三、被告於事實一㈠⒈偽造「廖家蓉」之印章，又在本票上蓋印偽
    造之「廖家蓉」印文、偽簽「廖家蓉」之署名並按捺指印之
    行為，均為其偽造有價證券之階段行為，不另論罪；而被告
    行使偽造有價證券之低度行為，為其偽造有價證券之高度行
    為所吸收，亦不另論罪。被告於事實一㈣、㈥、㈩⒈、、變造
    私文書後復持以行使之，其變造私文書之低度行為為其行使
    該變造私文書之高度行為所吸收，均不另論罪。又被告於事
    實一㈠⒈、⒉、㈡、㈢⒈、㈣至㈧、至所為，各係基於單一之偽造
    有價證券、詐欺取財、業務侵占或行使變造私文書之犯意，
    接續於密接之時、地，為同一型態之犯罪，其犯罪之目的同
    一，侵害同一法益，各行為之獨立性極為薄弱，依一般社會
    健全觀念，在時間差距上，難以強行分開，在刑法評價上，
    以視為數個舉動之接續施行，合為包括之一行為予以評價，
    較為合理，應各論以接續犯之一罪。
四、按基於一個犯罪決意，實施數犯罪構成要件之行為，彼此實
    施行為完全、大部分或局部同一，得評價為一個犯罪行為，
    論以想像競合，是被告於事實一㈣、㈥、㈩⒈、、所示時、地
    ，分別為達成詐欺取財或業務侵占之單一犯罪目的，而變造
    私文書以取信告訴人等之行為，其犯罪之目的單一，實施之
    行為局部同一，應評價為一個犯罪行為，論以一行為同時觸
    犯數罪名之想像競合犯，方屬適當，是被告於事實一㈣、㈥、
    ㈩⒈、所犯詐欺取財及行使變造私文書之犯行，屬想像競合
    犯，應依刑法第55條之規定，從一重之行使變造私文書罪處
    斷；於事實一所犯業務侵占及行使變造私文書之犯行，屬
    想像競合犯，應依刑法第55條之規定，從一重之業務侵占罪
    處斷。
五、被告所犯上開各罪，犯意各別，行為互殊，應予分論併罰。
六、按犯罪之情狀可憫恕，認科以最低度刑仍嫌過重者，得酌量
    減輕其刑，刑法第59條定有明文，其所謂「犯罪之情狀」，
    與同法第57條規定科刑時應審酌之一切情狀，並非有截然不
    同之領域，於裁判上酌減其刑時，應就犯罪一切情狀（包括
    第57條所列舉之10款事項），予以全盤考量，審酌其犯罪有
    無可憫恕之事由（即有無特殊之原因與環境，在客觀上足以
    引起一般同情，以及宣告法定或處斷低度刑，是否猶嫌過重
    等等），以為判斷，必以宣告法定最低度之刑猶嫌過重者，
    始得為之；如別有法定減輕之事由，必依法律之規定減輕其
    刑後，仍屬情輕法重，犯罪之情狀顯可憫恕時，始得適用（
    最高法院70年度第6次刑事庭會議決議、最高法院99年度台
    上字第1522號判決意旨參照）。就偽造有價證券案件而言，
    同為偽造有價證券之人，其原因動機不一，犯罪情節未必盡
    同，所造成危害社會之程度亦屬有異，然該罪之法定刑為「
    3年以上10年以下有期徒刑，得併科9萬元以下罰金」，處罰
    甚重，揆其立法意旨，當係有價證券與普通的債權文書不同
    ，不僅可以無條件兌現，且可直接在市場上交易流通，其效
    能與金錢類似，是以必須透過立法嚴罰偽（變）造者，藉以
    加強維持有價證券在市場上之信用，俾能確保其前述在金融
    經濟活動中之獨特作用，於此情形，倘依行為人之犯罪情狀
    處以適當徒刑，即足以懲儆，並可達防衛社會之目的者，自
    非不可依客觀之犯行與主觀之惡性二者加以考量其情狀，是
    否有可憫恕之處，適用刑法第59條之規定酌量減輕其刑，期
    使個案裁判之量刑，能斟酌至當，符合比例原則。經查，被
    告於事實一㈠⒈為擔保其於101年11月6日起至103年1月24日間
    向張碧蓮借用之支票兌現，而冒用「廖家蓉」之名義簽發本
    票143張之行為，固值非難，惟被告簽發本票之目的係作為
    支票兌現之擔保，並未在外流通，且該部分所擔保之支票嗣
    後均經兌現，卷內並無證據證明上開偽造之本票對於張碧蓮
    及「廖家蓉」以外之人造成經濟上損害，核其情形，與一般
    智慧型經濟罪犯，藉販賣大量偽造有價證券牟利，而直接擾
    亂金融秩序，或以偽造之有價證券作為詐財工具，使無辜者
    受害等情況，在犯罪情節上均有本質上之差異，難以與前述
    加重處罰之立法意旨相比，是本院綜核以上被告犯罪之情狀
    ，認就被告所犯上開事實一㈠⒈所示偽造有價證券之犯行若處
    以本罪之法定最低刑度即3年以上有期徒刑，尚嫌過重，容
    有情輕法重之虞，在客觀上足以引起一般之同情，實有堪資
    憫恕之處，爰依刑法第59條之規定，就此部分予以酌量減輕
    其刑。
肆、撤銷改判之理由
一、原審認被告對陳玉美為詐欺取財犯行部分事證明確，而依法
    論罪科刑及沒收、追徵，固非無見。然查，被告業於上訴本
    院後與陳玉美達成和解，願賠償陳玉美、林萬金共計50萬5,
    000元，並當場給付現金3萬元，陳玉美其餘請求拋棄等情，
    有和解筆錄1份（見本院卷二第245至248頁）在卷可參，原
    審未及審酌，本案量刑及定刑之基礎事實既有改變，原審之
    量刑、定刑結果、犯罪所得沒收部分即非妥適，被告上訴請
    求從輕量刑，為有理由，自應由本院就原判決關於被告此部
    分之罪刑、沒收予以撤銷改判。
二、爰審酌被告於行為時任職國泰人壽公司擔任保險業務員，為
    從事業務之人，竟貪圖私利，利用其保戶及友人之情誼及信
    賴關係，而以上開施用詐術之方式詐取陳玉美之財物，一犯
    再犯，造成陳玉美受有財物上非輕之損失，兼衡被告犯後終
    知坦承此部分犯行，並與陳玉美達成和解，迄今賠償3萬元
    之損害，犯罪所生損害未經完全彌補。另考量被告於原審審
    理中自陳目前從事清掃工作，家中與母親、祖母同住，及其
    高職畢業之智識程度等一切情狀，量處如主文第2項所示之
    刑。
三、沒收部分　
　㈠按刑事訴訟法施行法第7條之13前段規定：中華民國110年5月
    31日修正通過之刑事訴訟法施行前，已繫屬於各級法院之案
    件，於施行後始適用修正前刑事訴訟法第348條規定。又新
    修正之刑事訴訟法第348條規定已於110年6月16日公布，依
    中央法規標準法第13條規定，自本條公布之日起算至第3日
    起即於同年6月18日即已發生效力。換言之，於110年6月18
    日後（包括當日）繫屬於各級法院之案件，均應依修正後之
    刑事訴訟法第348條規定處理。查本件被告、檢察官不服原
    判決，分別提起第二審上訴，並於109年6月18日繫屬本院，
    有臺灣宜蘭地方法院109年6月16日宜院春刑勇106訴2、106
    訴166字第010174號函1份（見本院卷一第5頁）在卷可考，
    故應適用修正前刑事訴訟法第348條之規定。又按對於判決
    之一部上訴者，其有關係之部分，視為亦已上訴，修正前刑
    事訴訟法第348條第2項定有明文。對於本案之判決提起上訴
    者，其效力及於相關之沒收判決，被告就原判決附表一編號
    7有關罪刑部分提起上訴，視為就沒收一併上訴。
　㈡查未扣案被告詐欺陳玉美部分之犯罪所得固為135萬5,000元
    ，然嗣後被告與陳玉美等人以50萬5,000元達成和解，並當
    場賠償3萬元等情（已如前述），如再宣告沒收其實際取得
    之上開犯罪所得，顯有過苛之虞，本院認被告此部分犯罪扣
    除已發還與陳玉美之3萬元，犯罪所得超過47萬5,000元部分
    ，核屬過苛，依刑法第38條之1第1項前段、第3項之規定宣
    告沒收及追徵如主文欄第二項之犯罪所得。
伍、上訴駁回之理由
一、原審認被告就上開部分（不含事實一㈤陳玉美部分）均事證
    明確，適用修正前刑法第339條第1項、刑法第201條第1項、
    216條、第210條、第336條第2項、第339條第1項、第2條、
    第55條、第59條、第41條第1項前段、第8項、第51條第5款
    、第205條、第219條、第38條之1第1項前段、第3項，刑法
    施行法第1條之1第1項、第2項前段等規定，並審酌被告於行
    為時任職國泰人壽公司擔任保險業務員，為從事業務之人，
    竟利用職務之便，侵占為公司持有之款項，戕害國泰人壽公
    司之商譽，亦影響告訴人等之保險利益；又貪圖私利，利用
    其保戶及友人之情誼及信賴關係，而以上開施用詐術之方式
    詐取告訴人多人之財物，一犯再犯，造成張碧蓮、吳佩芬、
    國泰人壽公司、羅阿碧等人受有財物上非輕之損失；且另有
    偽造有價證券及行使變造私文書之犯行，足生損害於他人，
    被告法治觀念薄弱，任意破壞公共信用法益且未知尊重他人
    財產法益，所為應予嚴懲。兼衡被告犯後雖坦承部分犯行，
    並與簡美麗、吳淑麗、陳素蓮、劉鳳嬌、陳美惠達成和解，
    惟矢口否認部分犯行，尚未與張碧蓮、吳佩芬、羅阿碧、朱
    素玲、林民峰、方陳明照、方敏儔、潘氏紅杏及國泰人壽公
    司達成和解並賠償其等之損害，犯罪所生損害未經完全彌補
    。另考量被告於原審審理中自陳目前從事清掃工作，家中與
    母親、祖母同住，及其高職畢業之智識程度等一切情狀，就
    其上開所犯各罪分別量處有期徒刑2年（2罪）、2年2月、6
    月（5罪）、1年2月（2罪）、8月、10月、4月（2罪）、7月
    （2罪）、5月，就得易科罰金部分諭知如易科罰金之折算標
    準，另就得易科罰金部分部分定應執行有期徒刑2年及諭知
    如易科罰金之折算標準。再者，就沒收部分復說明（以下以
    本判決事實欄及附表編號說明）：㈠事實一㈠1偽造附表一所
    示143張本票，及其偽造之「廖家蓉」印章1枚，均應依刑法
    第205條、第219條之規定，宣告沒收之。㈡未扣案附表二編
    號1至4、6、7、11、12、15至18、20至22、24、25、27、28
    、30至34、38、39、43、44、51、52、63、65至67、69、75
    至77、87、89、91、97至99、101至104、106、108至114所
    示支票均為被告為詐欺犯行之犯罪所得，應依刑法第38條之
    1第1項前段、第3項之規定，宣告沒收、追徵，至未扣案附
    表二其餘支票業經被告交付行使變現，已各於各該項下諭知
    沒收及追徵，爰不予宣告沒收、追徵；㈢未扣案被告於事實
    一㈡、㈣、㈥、㈧、㈩⒈、㈩⒉、、至各次業務侵占及詐欺犯行
    所得之犯罪所得，應依刑法第38條之1第1項前段、第3項之
    規定，宣告沒收、追徵；㈣至被告於事實一㈢⒈、⒉、㈦、㈨、
    、部分，被告犯後已分別與簡美麗、吳淑麗、陳素蓮、劉
    鳳嬌、陳美惠達成和解並承諾賠償全部損失之金額，若再就
    被告此部分犯罪所得予以宣告沒收或追徵，不免有過苛之虞
    ，依刑法第38條之2第2項之規定，不予宣告沒收或追徵；㈤
    被告就事實一㈣、㈥、㈩⒈、、變造保全給付明細表、續期保
    費送金單暨繳納證明書或利息收據等文書，均經行使而分別
    交付，已非屬被告所有之物，自無庸宣告沒收。至國泰人壽
    公司固陳報已代被告賠償羅阿碧、陳素蓮、簡淑賢，有執行
    名義等（見本院卷二第143至152頁）在卷可考，然其表示被
    告迄今未給付國泰人壽公司任何賠償（見本院卷二第336頁
    ）則被告仍保有上開犯罪所得，附此敘明。
　　經核原審認事用法並無違誤，量刑、沒收亦屬妥適。
二、檢察官認被告迄今未就羅阿碧、朱素玲、簡淑賢部分賠償國
    泰人壽公司，被告無填補國泰人壽公司損失之意願，且國泰
    人壽公司受損失至深且鉅，另就朱素玲部分僅量處得易科罰
    金之刑度，將致使國泰人壽公司數萬名員工認侵占公款後無
    庸入監服刑，進而使侵占公款犯罪行為日益增加，原審量處
    過輕云云；被告則執上開辯解提起上訴。惟量刑之輕重，係
    屬事實審法院得依職權自由裁量之事項，苟已斟酌刑法第57
    條各款所列情狀，而未逾越法定刑度，不得遽指為違法（最
    高法院72年台上字第6696號判例意旨參照）。且法院對於被
    告為刑罰裁量時，必須以行為人之罪責為依據，而選擇與罪
    責程度相當之刑罰種類，並確定與罪責程度相稱之刑度。縱
    使基於目的性之考量，認定有犯罪預防之必要，而必須加重
    裁量時，亦僅得在罪責相當性之範圍內加重，不宜單純為強
    調刑罰之威嚇功能，而從重超越罪責程度為裁判，務求「罪
    刑相當」。且在同一犯罪事實與情節，如別無其他加重或減
    輕之原因，下級審量定之刑，亦無過重或失輕之不當情形，
    則上級審法院對下級審法院之職權行使，原則上應予尊重（
    最高法院85年度台上字第2446號判決意旨參照）。原審量刑
    時業已審酌上情（詳前述），係以行為人責任為基礎，斟酌
    刑法第57條各款事由，而為刑之量定，既未濫用自由裁量之
    權限，亦無逾越職權或違反比例原則、罪刑均衡原則，自難
    認有何違法或不當。檢察官猶執前詞提起上訴請求從重量刑
    云云，並無理由，應予駁回。被告上訴意旨執前詞否認犯行
    ，指摘原審判決認定事實有誤為不當，或認量刑失當，然均
    業經說明如前，認其上訴為無理由，應予駁回。
丙、無罪部分：
壹、公訴意旨另略以：
一、被告明知自己早無償還借款之能力，竟意圖為自己不法之所
    有，基於詐欺取財之犯意，於104年8月19日，向告訴人即友
    人張乃先（下逕稱姓名）佯稱：亟需資金以償還高利貸，過
    陣子會償還云云，致張乃先陷於錯誤，先後於104年8月19日
    、同年8月20日匯款35萬元、25萬元至黃家嫻之合作金庫銀
    行羅東分行帳號00000000000000號帳戶。迨至104年9月23日
    ，經聯絡黃家嫻無著，張乃先始悉受騙，遭詐騙共計60萬元
    (35萬元+25萬元=60萬元)。因認被告涉犯刑法第339條第1項
    之詐欺取財罪嫌。
二、被告前於101年間介紹丁美珠購買國泰人壽公司「新添采終
    身壽險」(保單號碼0000000000、0000000000、0000000000
    、0000000000)，詎被告竟意圖為自己不法之所有，基於業
    務侵占之犯意，接續於101年5月2日、同年5月4日、同年12
    月7日，代國泰人壽公司向丁美珠收取保費30萬元、110萬元
    、60萬元，而為國泰人壽公司持有上開保費後，易持有為所
    有之意思，將上開款項侵占入己，而未交予國泰人壽公司，
    以此方式侵占國泰人壽公司上開應收保費共計200萬元。嗣
    於104年9月11日，丁美珠接獲國泰人壽公司催繳保費通知，
    始悉上情。因認被告涉犯刑法第336條第2項之業務侵占罪嫌
    等語。
貳、按犯罪事實應依證據認定之，無證據不得認定犯罪事實；又
    不能證明被告犯罪者，即應諭知無罪之判決，刑事訴訟法第
    154條第2項、第301條第1項前段分別定有明文。另按檢察官
    就被告犯罪事實，應負舉證責任，並指出證明之方法，刑事
    訴訟法第161條第1項定有明文。因此，檢察官對於起訴之犯
    罪事實，應負提出證據及說服之實質舉證責任。倘其所提出
    之證據，不足為被告有罪之積極證明，或其指出證明之方法
    ，無從說服法院以形成被告有罪之心證，基於無罪推定之原
    則，自應為被告無罪判決之諭知（最高法院92年台上字第12
    8號判例要旨參照）。
參、公訴意旨認被告前開對張乃先、丁美珠所為分別涉犯刑法第
    339條第1項之詐欺取財、同法第336條第2項之業務侵占罪嫌
    ，無非係以起訴書所載被告之供述、張乃先及丁美珠之指述
    、元大銀行國內匯款申請書2紙、張乃先與被告之Line對話
    紀錄、國泰人壽公司「國泰人壽新添采終身壽險」保險單影
    本3紙，及國泰人壽公司保險費繳款通知書等為其主要論據
    。訊據被告堅詞否認有何上開犯行，辯稱：我與張乃先、丁
    美珠之間為單純借貸關係等語（見訴2卷三第256頁，訴2卷
    四第101頁反面、102頁反面，本院卷一第500頁，本院卷二
    第221頁），辯護人為之辯稱：僅為單純民事借款等語（見
    本院卷二第240頁）。
肆、經查： 　
一、張乃先部分
　  按刑法第339條第1項詐欺取財罪之成立，以意圖為自己或第
    三人不法所有，以詐術使人將本人或第三人之物交付為要件
    。所謂以詐術使人交付，必須被詐欺人因其詐術而陷於錯誤
    ，若其所用方法，不能認為詐術，亦不致使人陷於錯誤，即不構
    成該罪。是以債務人於債之關係成立後，如有債務不履行之情形
    ，在一般社會經驗上可能之原因甚多，縱令出於惡意而有遲延
    給付或不為給付之情事，苟無足以證明其債之關係發生時自
    始故意藉此從事財產犯罪之積極證據，根據刑事訴訟法第15
    4條之規定，仍不能以債信違反之客觀事態，推定債務人自始
    有詐欺取財之犯意。查：
　㈠張乃先證稱：我跟被告是10幾年的朋友，104年8月19日、20
    日，被告陸續以LINE跟我說她被地下錢莊討債、已報警，要
    借款去還款，並會於同年9月間償還云云，我遂分別於104年
    8月19日、同月20日匯款35萬元、25萬元至被告合作金庫銀
    行帳戶，至同年9月23日，我傳LINE訊息給被告請她還錢，
    被告已讀不回，又不接電話而失聯等語（見警0000000000卷
    第6至7頁，偵4593卷第18頁正反面）。
　㈡勾稽卷附張乃先與被告之Line對話記錄1份（見警0000000000
    卷第10至13頁），被告104年8月19日至21日分別傳送「張乃
    先可以再幫我想辦法30萬嗎？拜託」、「張乃先可以再幫最
    後一次嗎？那天我湊30萬給高利貸的票，警察說還是要先存
    之後開庭後才能把錢還下來，我是先跟朋友借，其中有15萬
    是朋友今天要入票款，有辦法再幫一次嗎？」
　㈢可知張乃先於借款予被告前，即已知悉被告積欠地下錢莊、
    高利貸之財力不佳狀況，惟仍基於朋友情誼，而同意借款予
    被告供償還地下錢莊債務，尚難遽認被告自始即意圖為自己
    不法之所有，或對張乃先有何施用詐術，抑或張乃先有何陷
    於錯誤之情事，此部分不能證明被告犯罪，自應為無罪之諭
    知。
二、丁美珠部分
　㈠丁美珠向國泰人壽公司購買「新添采終身壽險」保單號碼000
    0000000、0000000000、0000000000、0000000000保險（保
    險期間、保費應繳日期、每次應繳金額等，詳附表五所示）
    乙節，業經丁美珠證述明確(見警0000000000卷第158至159
    頁)，復有國泰人壽公司「國泰人壽新添采終身壽險」影本4
    紙及國泰人壽公司保險費繳款通知書影本1紙在卷可稽（見
    警0000000000卷第161至164、168頁）；又丁美珠於101年5
    月2日、同年5月4日、同年12月7日分別交付現金30萬、110
    萬、60萬予被告等情，為丁美珠證述明確(見警0000000000
    卷第158至159頁)，且有丁美珠郵局存摺明細影本3紙（見警
    0000000000卷第165至167頁）附卷可稽，復為被告供承明確
    （見警0000000000卷第7頁，訴2卷四第105頁），上開事實
    均先予認定。
　㈡附表五編號1至4保險繳費年期均為6年，保險期間分別自101
    年8月20日、同年12月19日、102年1月30日、102年1月30日
    起，附表五編號1保險之保險費為年繳56,270元，附表五編
    號2至4保險之保險費則為季繳27,776或23,002元（詳附表五
    所示），附表五編號1至4保險之保險費共計應繳222萬2,916
    元（計算式：56,270元×6＋27,776×4×6＋27,776×4×6＋23,002×
    4×6＝222萬2,916元），比對丁美珠於101年5月2日、同年5月
    4日、同年12月7日共計給付現金200萬元與被告，可知被告
    於附表五編號2、3、4保險之保險期間尚未開始前，即已繳
    納附表五編號1至4保險逾89％之全部保險費，已悖於常情，
    況證人即丁美珠女兒陳瑩萍（下逕稱姓名）陳稱：我們家有
    私人借貸給被告等語（見訴2卷三第256頁反面），無從排除
    丁美珠係出於借貸關係而交予被告上開200萬元之可能性，
    基於罪證有疑有利被告原則，自應為對被告有利之認定。此
    部分不能證明被告犯罪，自應為無罪之諭知。
三、綜上所述，公訴人所據之積極證據並未達於使通常之人均不
    致有所懷疑而得確信為真實之程度，尚不足使本院形成被告
    確有公訴意旨所指對張乃先為詐欺取財，或業務侵占丁美珠
    所繳納保險費之確信，仍均有合理懷疑存在。此外，復查無
    其他積極證據足資證明被告確有上開公訴意旨所指犯行，此
    部分既均不能證明被告犯罪，依法自均應為無罪之諭知。
伍、撤銷改判之理由
    原審認被告對張乃先為詐欺取財犯行事證明確，而依法論罪
    科刑，固非無見。惟查，本院認被告自始非意圖為自己不法
    之所有，或未對張乃先施用詐術，抑或張乃先並無陷於錯誤
    之情事（已如前述），原審認被告所為係犯刑法第339條第1
    項之詐欺取財罪，容有誤會。被告執上開辯解、否認犯行，
    而提起上訴，為有理由，自應由本院撤銷原判決此部分，改
    諭知無罪。
陸、上訴駁回之理由
一、被告上開業務侵占丁美珠所繳納保險費犯行，原審同此認定
    ，以被告此部分犯罪不能證明，諭知被告無罪之判決，核無
    不合。
二、檢察官上訴意旨略以：丁美珠第1次收到國泰人壽公司保險
    費逾期未繳催繳通知書時，當下聯繫被告，被告表示會處理
    不需理會，第2、3次收到逾期未繳催繳通知書期間，丁美珠
    因身體因素於台北榮民總醫院開刀治療心絞痛，而未注意保
    單問題。直至收到第4次逾期未繳催繳通知書時，又聯繫不
    上被告，才發現有問題，當下立刻報警處理等情。原審未察
    ，遽以衡情若被告確有將丁美珠所繳納之保費侵占而未繳納
    予國泰人壽公司之情事，國泰人壽公司理應會在第1、2或3
    次應繳日期未收到款項之際，即盡速通知丁美珠，當不至於
    直至第4次（即第4年）繳費期限逾期未繳後，始於104年9月
    11日才寄送催繳通知書予丁美珠，此與常情不符等理由，遽
    為被告無罪之判決，實有違誤云云。
三、經查，被告於附表五編號2、3、4保險期間尚未開始前，即
    已繳納附表五編號1至4保險之全部保險費逾89％，已悖於常
    情，參以陳瑩萍陳稱：我們家有私人借貸給被告等語，無法
    排除丁美珠係出於借貸關係而交予被告上開200萬元之可能
    性，至卷附國泰人壽公司保險費繳款通知書影本1紙（見警0
    000000000卷第168頁），係國泰人壽公司就附表五編號1保
    險催繳保險費，其上記載應繳日期為104年8月20日、應繳保
    費為56,270元，至多證明丁美珠就附表五編號1保險積欠104
    年8月20日、應繳保費為56,270元，尚不足反推丁美珠交付
    被告上開200萬元係為支付附表五保險費乙情，基於罪證有
    疑有利被告原則，此部分不能證明被告犯罪，自應為無罪之
    諭知。
四、從而，本案依公訴人所提事證，尚不足使所指被告有業務侵
    占丁美珠所繳納保險費犯行達於無所懷疑而得確信為真實之
    程度，自不得以業務侵占之罪名相繩。檢察官執前詞提起上
    訴，指摘原判決不當，為無理由，應予駁回。
丁、被告上開撤銷改判部分及上訴駁回部分所處不得易科罰金之
    有期徒刑（即事實一㈠⒈、⒉、㈡、㈣、㈤、㈦、㈧、㈩⒉、、），
    考量被告所犯事實一㈠⒈之偽造有價證券罪、事實一㈠⒉、㈡、㈤
    、之詐欺取財罪、事實一㈣之詐欺取財及行使變造私文書罪
    、事實一㈦、㈧、㈩⒉之業務侵占罪、事實一之業務侵占及行
    使變造私文書罪之罪質，犯罪時間間隔、犯罪所侵害法益之
    專屬性或同一性，如以實質累加之方式定應執行刑，處罰之
    刑度顯將超過其行為之不法內涵，而違反罪責原則，依多數
    犯罪責任遞減原則，爰就上訴駁回部分所處不得易科罰金之
    有期徒刑，定其應執行之刑如主文所示。
據上論斷，應依刑事訴訟法第368條、第369條第1項前段、第364
條、第299條第1項前段、第301條第1項前段，判決如主文。
本案經檢察官黃明正提起公訴，檢察官張鳳清追加起訴，檢察官
張學翰提起上訴，檢察官黃東焄、孫冀薇、羅松芳到庭執行職務
。
中　　華　　民　　國　　111 　年　　1 　　月　　26　　日
                  刑事第十二庭  審判長法　官  陳如玲
                                      法　官  魏俊明
                                      法　官  蔡如惠
以上正本證明與原本無異。
無罪部分及事實欄一㈠⒉、㈡、㈢、㈤、㈦、㈧、㈨、㈩⒉、、、（即
原判決附表一編號2、3、4、5、7、9、10、11、13、15、16、17
）部分不得上訴。
其餘部分如不服本判決應於收受送達後二十日內向本院提出上訴
書狀，其未敘述上訴之理由者並得於提起上訴後二十日內向本院
補提理由書（均須按他造當事人之人數附繕本）。
                                      書記官 宗志強
中　　華　　民　　國　　111 　年　　1 　　月　　26　　日
附錄：本案論罪科刑法條全文
修正前刑法第339條
意圖為自己或第三人不法之所有，以詐術使人將本人或第三人之
物交付者，處5年以下有期徒刑、拘役或科或併科1千元以下罰金
。
以前項方法得財產上不法之利益或使第三人得之者，亦同。
前二項之未遂犯罰之。
中華民國刑法第201條
意圖供行使之用，而偽造、變造公債票、公司股票或其他有價證
券者，處3年以上10年以下有期徒刑，得併科9萬元以下罰金。
行使偽造、變造之公債票、公司股票或其他有價證券，或意圖供
行使之用而收集或交付於人者，處1年以上7年以下有期徒刑，得
併科9萬元以下罰金。
中華民國刑法第216條
行使第210條至第215條之文書者，依偽造、變造文書或登載不實
事項或使登載不實事項之規定處斷。
中華民國刑法第210條
偽造、變造私文書，足以生損害於公眾或他人者，處5年以下有
期徒刑。
中華民國刑法第336條
對於公務上或因公益所持有之物，犯前條第1項之罪者，處1年以
上7年以下有期徒刑，得併科15萬元以下罰金。
對於業務上所持有之物，犯前條第1項之罪者，處6月以上5年以
下有期徒刑，得併科9萬元以下罰金。
前二項之未遂犯罰之。
中華民國刑法第339條
意圖為自己或第三人不法之所有，以詐術使人將本人或第三人之
物交付者，處5年以下有期徒刑、拘役或科或併科50萬元以下罰
金。
以前項方法得財產上不法之利益或使第三人得之者，亦同。
前二項之未遂犯罰之。　　　
附表一（被告偽造「廖家蓉」名義之本票143張）：
編號 票號 發票人 面額 發票日 到期日  1 185856 「廖家蓉」(偽造簽名及印文各1枚) 17萬元 101.11.6 101.1.10  2 WG00000000 同上 10萬元 101.10.14 101.11.15  3 185852 同上 16萬元 101.10.23 101.12.26  4 185855 同上 12萬元 101.11.2 101.12.5  5 185851 同上 20萬元 101.10.23 101.12.24  6 WG00000000 同上 12萬元 101.10.14 101.12.18  7 WG00000000 同上 14萬元 101.10.14 101.12.16  8 WG00000000 同上 16萬元 101.10.18 101.12.20  9 185870 同上 12萬元 102.1.10 102.1.15  10 185862 同上 12萬元 101.12.6 102.1.6  11 185853 同上 15萬元 101.11.2 102.1.4  12 185854 同上 15萬元 101.11.2 102.1.8  13 583745 「廖家蓉」(偽造簽名1枚及指印2枚) 16萬元 102.10.5 102.1.8  14 185872 「廖家蓉」(偽造簽名及印文各1枚) 10萬元 102.1.10 102.1.27  15 185873 同上 12萬元 102.1.10 102.1.30  16 185871 同上 12萬元 101.1.10 102.1.17  17 185865 同上 10萬元 101.12.11 102.1.11  18 185861 同上 12萬元 101.11.30 102.1.16  19 185863 同上 10萬元 101.12.10 102.2.20  20 185859 同上 10萬元 101.11.30 102.2.15  21 185877 同上 16萬元 102.1.10 102.2.27  22 185876 同上 10萬元 102.1.10 102.2.25  23 185874 同上 10萬元 102.1.10 102.2.1  24 185864 同上 10萬元 101.12.11 102.2.26  25 185883 同上 10萬元 102.1.10 102.2.5  26 185882 同上 15萬元 102.1.10 102.3.11  27 185884 同上 17萬元 102.1.10 102.3.13  28 185880 同上 10萬元 102.1.10 102.3.9  29 185879 同上 15萬元 102.1.10 102.3.6  30 185878 同上 12萬元 102.1.10 102.3.1  31 583728 「廖家蓉」(偽造簽名1枚及指印2枚) 13萬元 102.8.14 102.10.23  32 583727 「廖家蓉」(偽造簽名1枚) 17萬元 102.8.14 102.10.21  33 583735 「廖家蓉」(偽造簽名1枚及指印2枚) 12萬元 102.8.16 102.10.15  34 587550 同上 16萬元 102.8.7 102.10.15  35 583734 同上 10萬元 102.8.16 102.10.9  36 583733 同上 16萬元 102.8.16 102.10.8  37 583732 同上 10萬元 102.8.16 102.10.7  38 583731 同上 16萬元 102.8.16 102.10.4  39 583730 同上 12萬元 102.8.16 102.10.2  40 583729 同上 12萬元 102.8.16 102.10.24  41 583707 同上 16萬元 102.10.3 102.10.4  42 583708 「廖家蓉」(偽造簽名1枚) 10萬元 102.10.2 102.10.7  43 583709 「廖家蓉」(偽造簽名1枚及指印2枚) 16萬元 102.10.2 102.10.8  44 583710 同上 10萬元 102.10.3 102.10.9  45 583712 同上 12萬元 102.10.3 102.10.15  46 583715 同上 12萬元 102.10.3 102.10.18  47 583714 同上 10萬元 102.10.3 102.10.16  48 583724 同上 15萬元 102.10.5 102.11.20  49 583742 同上 15萬元 102.10.5 102.11.26  50 583723 同上 12萬元 102.10.5 102.11.19  51 583743 同上 10萬元 102.11.28 102.11.28  52 583725 同上 12萬元 102.10.5 102.11.21  53 583722 同上 10萬元 102.10.5 102.11.18  54 583718 同上 10萬元 102.10.5 102.11.7  55 583741 同上 10萬元 102.10.5 102.11.25  56 583716 同上 10萬元 102.10.5 102.11.5  57 583717 同上 10萬元 102.10.5 102.11.6  58 583720 同上 6萬元 102.10.5 102.11.11  59 583721 同上 12萬元 102.10.5 102.11.14  60 349853 「廖家蓉」(偽造簽名及指印各1枚) 10萬元 102.12.30 103.1.3  61 587566 「廖家蓉」(偽造簽名及指印各1枚) 10萬元 102.12.29 103.1.6  62 587567 同上 12萬元 102.12.30 103.1.7  63 587568 同上 16萬元 102.12.30 103.1.8  64 587569 「廖家蓉」(偽造簽名1枚及指印2枚) 6萬元 102.12.30 103.1.9  65 587570 「廖家蓉」(偽造簽名及指印各1枚) 10萬元 102.12.30 103.1.9  66 587571 同上 16萬元 102.12.30 103.1.10  67 587572 同上 10萬元 102.12.30 103.1.13  68 587574 同上 15萬元 102.12.30 103.1.14  69 587573 同上 7萬元 102.12.30 103.1.13  70 587575 同上 10萬元 102.12.30 103.1.15  71 349801 同上 4萬3,145元 102.12.29 103.1.15  72 349802 「廖家蓉」(偽造簽名1枚及指印2枚) 17萬元 102.12.29 103.1.16  73 487613 「廖家蓉」(偽造簽名及指印各1枚) 10萬元 102.12.31 103.1.17  74 349803 同上 10萬元 102.12.29 103.1.17  75 349804 同上 12萬元 102.12.29 103.1.20  76 349805 同上 10萬元 102.12.29 103.1.21  77 349806 同上 12萬元 102.12.30 103.1.21  78 349807 同上 8萬元 102.12.30 102.1.22  79 349808 同上 6萬元 102.12.30 103.1.22  80 349809 同上 10萬元 102.12.30 103.1.22  81 349810 同上 12萬元 102.12.29 103.1.23  82 349811 同上 12萬元 102.12.29 103.1.24  83 349812 同上 10萬元 102.12.29 103.1.27  84 349813 同上 10萬元 102.12.29 103.1.28  85 583744 「廖家蓉」(偽造簽名1枚及指印2枚) 12萬元 102.10.5 103.1.9  86 487619 「廖家蓉」(偽造簽名及指印各1枚) 10萬元 103.1.7 103.1.15  87 349838 同上 10萬元 103.1.22 103.1.29  88 349827 同上 10萬元 103.1.18 103.1.22  89 349852 同上 12萬元 102.12.29 103.2.26  90 349851 同上 15萬元 102.12.29 103.2.25  91 349825 同上 10萬元 102.12.29 103.2.24  92 349824 同上 12萬元 102.12.29 103.2.21  93 349823 同上 11萬元 102.12.29 102.2.29  94 349822 同上 10萬元 102.12.29 103.2.18  95 349821 同上 10萬元 102.12.29 103.2.17  96 349820 同上 12萬元 102.12.29 103.2.14  97 349819 同上 17萬元 102.12.29 103.2.13  98 349818 同上 12萬元 102.12.30 103.2.12  99 349817 同上 11萬9,000元 102.12.30 102.2.11 100 349816 同上 8萬元 102.12.29 103.2.10 101 349815 同上 10萬元 102.12.29 103.2.7 102 349814 同上 10萬元 102.12.29 103.2.6 103 487622 「廖家蓉」(偽造簽名1枚及指印2枚) 10萬元 103.1.7 103.3.25 104 487620 「廖家蓉」(偽造簽名及指印各1枚) 10萬元 103.1.9 103.2.20 105 349871 同上 8萬元 102.12.30 103.3.26 106 349870 同上 10萬元 102.12.30 103.3.24 107 349869 同上 10萬元 102.12.30 103.3.20 108 349868 同上 15萬元 102.12.30 103.3.18 109 349867 同上 12萬元 102.12.30 103.3.17 110 349866 同上 15萬元 102.12.30 103.3.14 111 349865 同上 16萬元 102.12.30 103.3.13 112 349863 同上 10萬元 102.12.30 103.3.12 113 349862 同上 10萬元 102.12.30 103.3.11 114 349861 同上 5萬4,880元 102.12.30 103.3.10 115 349860 同上 10萬元 102.12.30 103.3.10 116 349859 同上 15萬元 102.12.30 103.3.7 117 349858 同上 10萬元 102.12.30 103.3.6 118 349857 同上 5萬元 102.12.30 103.3.5 119 349856 同上 10萬元 102.12.30 103.3.5 120 349855 同上 10萬元 102.12.30 103.3.4 121 349854 同上 10萬元 102.12.30 103.3.3 122 349834 同上 15萬元 103.1.22 103.3.18 123 349845 同上 9萬5,000元 103.1.24 103.3.11 124 487614 同上 4萬1,000元 102.12.30 103.6.10 125 349875 同上 14萬元 102.12.31 103.5.27 126 349874 同上 14萬6,000元 102.12.30 103.4.28 127 349873 同上 20萬4,000元 102.12.30 103.4.25 128 185875 「廖家蓉」(偽造簽名及印文各1枚) 14萬元 102.1.10 102.2.22 129 349839 「廖家蓉」(偽造簽名及指印各1枚) 4萬4,154元 103.1.22 103.4.1 130 349841 同上 16萬元 103.1.24 103.4.3 131 349836 同上 15萬元 103.1.22 103.4.28 132 349835 同上 15萬元 103.1.22 103.4.22 133 487625 「廖家蓉」(偽造簽名1枚) 12萬元 103.1.21 103.4.23 134 349832 「廖家蓉」(偽造簽名及指印各1枚) 8萬元 103.1.16 103.4.22 135 349831 同上 8萬元 103.1.16 103.4.18 136 349829 同上 17萬元 103.1.17 103.4.21 137 349828 同上 15萬元 103.1.18 103.3.21 138 487618 同上 8萬元 103.1.6 103.5.15 139 487616 同上 8萬元 103.1.6 103.5.10 140 487615 同上 10萬元 103.1.6 103.2.10 141 349837 同上 10萬元 103.1.22 103.2.18 142 349844 同上 10萬元 103.1.24 103.5.13 143 349842 同上 10萬元 103.1.24 103.5.8 合計   1,667萬7,179元   
附表二（事實一㈠⒉發票人為張碧蓮之支票115張）：
編號 出借支票日 發票日 付款銀行 支票號碼 發票人 面額  1 103.11.11 - 合作金庫銀行羅東分行 IG0000000 張碧蓮 10萬元  2 104.2.2 - 同上 IG0000000 張碧蓮 8萬元  3 104.3.26 - 同上 IG0000000 張碧蓮 20萬元  4 104.4.16 - 同上 IG0000000 張碧蓮 10萬5,000元  5 104.4.22 104.10.21 同上 IG0000000 張碧蓮 20萬元  6 104.4.29 - 同上 IG0000000 張碧蓮 15萬元  7 104.4.29 - 同上 IG0000000 張碧蓮 9萬元  8 104.4.29 104.10.29 同上 IG0000000 張碧蓮 12萬5,000元  9 104.5.22 104.12.3 同上 IG0000000 張碧蓮 20萬元  10 104.5.22 104.12.4 同上 IG0000000 張碧蓮 10萬元  11 104.5.25 - 同上 IG0000000 張碧蓮 10萬元  12 104.5.27 - 同上 IG0000000 張碧蓮 15萬元  13 104.5.27 104.12.2 同上 IG0000000 張碧蓮 20萬元  14 104.5.27 104.12.1 同上 IG0000000 張碧蓮 20萬元  15 104.6.23 - 同上 IG0000000 張碧蓮 10萬元  16 104.6.23 - 同上 IG0000000 張碧蓮 10萬元  17 104.6.26 - 同上 IG0000000 張碧蓮 10萬元  18 104.6.29 - 同上 IG0000000 張碧蓮 12萬元  19 104.7.1 104.10.1 同上 IG0000000 張碧蓮 3萬元  20 104.7.7 - 同上 IG0000000 張碧蓮 15萬元  21 104.7.10 - 同上 IG0000000 張碧蓮 5萬4,000元  22 104.7.13 - 同上 IG0000000 張碧蓮 9萬元  23 104.7.14 104.9.24 同上 IG0000000 張碧蓮 10萬元  24 104.7.14 - 同上 IG0000000 張碧蓮 8萬元  25 104.7.15 - 同上 IG0000000 張碧蓮 10萬元  26 104.7.15 104.10.7 同上 IG0000000 張碧蓮 10萬元  27 104.7.17 - 同上 IG0000000 張碧蓮 10萬元  28 104.7.20 - 同上 IG0000000 張碧蓮 14萬元  29 104.7.21 104.9.24 同上 IG0000000 張碧蓮 13萬2,000元  30 104.7.23 - 同上 IG0000000 張碧蓮 12萬元  31 104.7.24 - 同上 IG0000000 張碧蓮 13萬元  32 104.7.28 - 同上 IG0000000 張碧蓮 15萬元  33 104.7.28 - 同上 IG0000000 張碧蓮 15萬元  34 104.7.28 - 同上 IG0000000 張碧蓮 20萬元  35 104.7.28 104.9.29 同上 IG0000000 張碧蓮 20萬3,000元  36 104.7.29 104.10.6 同上 IG0000000 張碧蓮 10萬元  37 104.7.30 104.10.27 同上 IG0000000 張碧蓮 7萬5,000元  38 104.7.31 - 同上 IG0000000 張碧蓮 15萬元  39 104.8.4 - 同上 IG0000000 張碧蓮 15萬元  40 104.8.4 104.11.9 同上 IG0000000 張碧蓮 10萬元  41 104.8.4 104.10.30 同上 IG0000000 張碧蓮 12萬5,000元  42 104.8.4 104.10.23 同上 IG0000000 張碧蓮 17萬5,000元  43 104.8.4 - 同上 IG0000000 張碧蓮 15萬元  44 104.8.10 - 同上 IG0000000 張碧蓮 10萬元  45 104.8.11 104.10.14 同上 IG0000000 張碧蓮 10萬元  46 104.8.12 104.10.2 同上 IG0000000 張碧蓮 20萬元  47 104.8.12 104.10.12 同上 IG0000000 張碧蓮 15萬元  48 104.8.12 104.11.13 同上 IG0000000 張碧蓮 10萬元  49 104.8.12 104.10.13 同上 IG0000000 張碧蓮 10萬元  50 104.8.12 104.10.8 同上 IG0000000 張碧蓮 15萬元  51 104.8.13 - 同上 IG0000000 張碧蓮 12萬元  52 104.8.13 - 同上 IG0000000 張碧蓮 15萬元  53 104.8.14 104.11.10 同上 IG0000000 張碧蓮 10萬元  54 104.8.14 104.10.5 同上 IG0000000 張碧蓮 20萬元  55 104.8.14 104.10.28 同上 IG0000000 張碧蓮 20萬元  56 104.8.14 104.11.12 同上 IG0000000 張碧蓮 17萬元  57 104.8.14 104.11.11 同上 IG0000000 張碧蓮 17萬元  58 104.8.19 104.9.29 同上 IG0000000 張碧蓮 20萬元  59 104.8.20 104.10.20 同上 IG0000000 張碧蓮 15萬元  60 104.8.21 104.9.25 同上 IG0000000 張碧蓮 20萬元  61 104.8.21 104.9.24 同上 IG0000000 張碧蓮 20萬元  62 104.8.24 104.10.1 同上 IG0000000 張碧蓮 20萬元  63 104.8.24 - 同上 IG0000000 張碧蓮 8萬元  64 104.8.25 104.10.2 同上 IG0000000 張碧蓮 20萬元  65 104.8.27 - 同上 IG0000000 張碧蓮 20萬元  66 104.9.2 - 同上 IG0000000 張碧蓮 15萬元  67 104.9.2 - 同上 IG0000000 張碧蓮 10萬元  68 104.9.2 104.10.6 同上 IG0000000 張碧蓮 10萬元  69 104.9.2 - 同上 IG0000000 張碧蓮 12萬元  70 104.9.2 104.11.2 同上 IG0000000 張碧蓮 15萬元  71 104.9.2 104.11.3 同上 IG0000000 張碧蓮 15萬元  72 104.9.2 104.11.4 同上 IG0000000 張碧蓮 21萬元  73 104.9.2 104.11.5 同上 IG0000000 張碧蓮 25萬元  74 104.9.4 104.10.31 同上 IG0000000 張碧蓮 15萬元  75 104.9.7 - 同上 IG0000000 張碧蓮 10萬元  76 104.9.9 - 同上 IG0000000 張碧蓮 10萬元  77 104.9.9 - 同上 IG0000000 張碧蓮 12萬元  78 104.9.10 104.10.22 同上 IG0000000 張碧蓮 20萬元  79 104.9.10 104.10.14 同上 IG0000000 張碧蓮 20萬元  80 104.9.10 104.11.23 同上 IG0000000 張碧蓮 15萬元  81 104.9.10 104.11.20 同上 IG0000000 張碧蓮 15萬元  82 104.9.10 104.11.15 同上 IG0000000 張碧蓮 15萬元  83 104.9.10 - 同上 IG0000000 張碧蓮 15萬元  84 104.9.13 104.12.8 同上 IG0000000 張碧蓮 15萬元  85 104.9.13 104.11.23 同上 IG0000000 張碧蓮 15萬元  86 104.9.15 104.10.15 同上 IG0000000 張碧蓮 10萬元  87 104.9.15 - 同上 IG0000000 張碧蓮 10萬元  88 104.9.16 104.10.20 同上 IG0000000 張碧蓮 10萬元  89 104.9.16 - 同上 IG0000000 張碧蓮 13萬元  90 104.9.16 104.10.2 同上 IG0000000 張碧蓮 15萬元  91 104.9.16 - 同上 IG0000000 張碧蓮 15萬元  92 104.9.16 104.11.6 同上 IG0000000 張碧蓮 20萬元  93 104.9.16 104.12.9 同上 IG0000000 張碧蓮 20萬元  94 104.9.16 104.12.18 同上 IG0000000 張碧蓮 20萬元  95 104.9.16 104.11.13 同上 IG0000000 張碧蓮 20萬元  96 104.9.16 104.10.14 同上 IG0000000 張碧蓮 10萬5,000元  97 104.9.16 - 同上 IG0000000 張碧蓮 10萬元  98 104.9.17 - 同上 IG0000000 張碧蓮 10萬元  99 104.9.17 - 同上 IG0000000 張碧蓮 10萬元  100 104.9.18 104.12.21 同上 IG0000000 張碧蓮 20萬元  101 104.9.21 - 同上 IG0000000 張碧蓮 5萬元  102 104.9.21 - 同上 IG0000000 張碧蓮 5萬元  103 104.9.21 - 同上 IG0000000 張碧蓮 15萬元  104 104.9.22 - 同上 IG0000000 張碧蓮 5萬元  105 104.9.22 104.10.20 同上 IG0000000 張碧蓮 7萬5,000元  106 104.9.22 - 同上 IG0000000 張碧蓮 10萬元  107 104.9.22 104.10.21 同上 IG0000000 張碧蓮 20萬元  108 104.9.23 - 同上 IG0000000 張碧蓮 7萬5,000元  109 104.9.23 - 同上 IG0000000 張碧蓮 7萬5,000元  110 104.9.23 - 同上 IG0000000 張碧蓮 10萬元  111 104.9.23 - 同上 IG0000000 張碧蓮 10萬元  112 104.9.23 - 同上 IG0000000 張碧蓮 12萬元  113 104.9.24 - 同上 IG0000000 張碧蓮 5萬元  114 104.9.24 - 同上 IG0000000 張碧蓮 10萬元  115 104.8.25 104.9.30 同上 IG0000000 張碧蓮 20萬元 合計      1,554萬4,000元 
附表三（事實一被告侵占簡淑賢之款項)：
    日期  交付金額（新臺幣）          款項用途 102年6月1日 3萬元 保單號碼0000000000之借款本金 102年6月1日 3萬元 保單號碼0000000000之借款本金 103年11月17日 1,719元 保單號碼0000000000之借款利息 103年11月17日 1,627元 保單號碼0000000000之借款利息 104年4月13日 2,068元 保單號碼0000000000之借款利息 104年4月13日 2,836元 保單號碼0000000000之借款利息 104年5月14日 3萬元 保單號碼0000000000之借款本金 104年5月14日 3萬元 保單號碼0000000000之借款本金  總計：12萬8,250元  
附表四（事實一被告向簡淑賢行使之變造單據）：
編號 日期 單據編號/ 保單編號 欄位  變造內容 出處 1 103年11月17日 0000000/0000000000 貸款金額 1「2」0,000元 見他106卷第52頁上方    保單貸款餘額 1「2」0,000元  2  0000000/0000000000 保單貸款餘額 1「2」0,000元 見他106卷第52頁中間 3  0000000/0000000000 貸款金額 1「1」2,000元 見他106卷第51頁上方    保單貸款餘額 1「1」2,000元  4  0000000/0000000000 保單貸款餘額 1「1」2,000元 見他106卷第54頁牛皮紙袋 5 104年4月13日 0000000/000000000 利息金額、合計利息、合計金額 2,「0」68元 見他106卷第53頁下方    繳息始期 10「4」年1月2日     繳息終期 10「4」年3月31日     保單貸款餘額 1「2」0,000元  6  0000000/0000000000 貸款金額 1「1」2,000元 見他106卷第51頁下方    利息金額、合計金額 2,「8」36元     合計利息 「1」,336元     繳息始期 10「4」年1月2日     保單貸款餘額 1「1」2,000元  7 104年8月31日 0000000/0000000000 保單貸款餘額 「*」90,000元 見他106卷第53頁上方 8  0000000/0000000000 保單貸款餘額 「*」82,000元 見他106卷第54頁牛皮紙袋 
附表五
編號 保單號碼 保險期間 繳費年期 保費應繳日期 每次應繳保費 1 0000000000 101年8月20日起至終身 6年 每年8月20日 56,270元 2 0000000000 101年12月19日起至終身 6年 每年3月19日、6月19日、9月19日、12月19日 27,776元 3 0000000000 102年1月30日起至終身 6年 每年1月30日、4月30日、7月30日、10月30日 27,776元 4 0000000000 102年1月30日起至終身 6年 每年1月30日、4月30日、7月30日、10月30日 23,002元